ACORDAO-COMPLETO-2319628

ACÓRDÃO 5304/2019 ATA 25/2019 - SEGUNDA CÂMARA

VISTA, relatada e discutida esta Tomada de Contas Especial, instaurada pelo Fundo Nacional de Saúde - FNS em razão de irregularidades na aplicação de recursos do Sistema Único de Saúde - SUS repassados ao município de Canoas-RS, no período de abril de 2007 a dezembro de 2008, para implementação das ações do Piso da Atenção Básica – PAB;
ACORDAM os ministros do Tribunal de Contas da União, reunidos em sessão da 2ª Câmara, ante as razões expostas pela relatora, e com fundamento nos arts. 1º, inciso I; 16, inciso III, alíneas “a” e “b”; 19; 23, inciso III; 26; 28, incisos I e II; e 57 da Lei 8.443/1992, c/c os arts. 214, inciso III, alínea “a”, e 215 a 217 do Regimento Interno, em:
9.1. excluir o Município de Canoas-RS da presente relação processual;
9.2. declarar a revelia dos Srs. Marcos Antônio Ronchetti e Jurandir Marques Maciel, dando prosseguimento ao feito, nos termos do § 3º do art. 12 da Lei 8.443/1992;
9.3. acolher as alegações de defesa apresentadas pelo Sr. Luiz Antônio de Oliveira, excluindo-o da presente relação processual;
9.4. aproveitar as circunstâncias objetivas da defesa aduzida pelo Sr. Luiz Antônio de Oliveira em favor do Sr. Jurandir Marques Maciel, conforme o art. 161 do RI/TCU, a fim de também excluí-lo da presente relação processual;
9.5.  julgar irregulares as contas dos Srs. Marcos Antônio Ronchetti e João Batista Portella Pereira;
9.6. condenar, solidariamente, o espólio do Sr. Marcos Antônio Ronchetti e o Sr. João batista Portella Pereira ao pagamento das quantias a seguir especificadas, com a fixação do prazo de 15 (quinze) dias, a contar das notificações, para comprovarem, perante o Tribunal (art. 214, inciso III, alínea “a”, do RI/TCU) , o recolhimento da dívida a seguir especificada aos cofres do Fundo Nacional de Saúde, atualizada monetariamente e acrescida de juros de mora, calculados a partir das datas indicadas até a data do efetivo recolhimento e com o abatimento de valores acaso já satisfeitos, nos termos da legislação em vigor:
	Responsável/Responsáveis solidários
	Valor original (R$) 
	Data da ocorrência
	D/C

	Marcos Antônio Ronchetti (Prefeito) 
	400.000,00
	13/04/2007
	D

		397.522,03
	23/05/2007
	D

		600.000,00
	19/07/2007
	D

	Marcos Antônio Ronchetti (Prefeito) e
João Batista Portella Pereira (Secretário Municipal de Fazenda) 
	660.000,00
	10/08/2007
	D

		741.263,26
	19/09/2007
	D

		440.000,00
	13/10/2007
	D

		50.000,00
	01/11/2007
	C

		156.451,36
	22/01/2008
	C

		1.214.545,93
	31/03/2008
	C

		13.514,65
	30/04/2008
	D

		10.830,43
	28/05/2008
	D

		59.006,86
	26/06/2008
	D

		6.333.388,79
	31/07/2008
	D

		148.446,13
	29/08/2008
	D

		285.483,44
	29/08/2008
	C

		377.251,42
	30/09/2008
	C

		435.062,68
	28/11/2008
	C

		327.801,15
	30/12/2008
	D

9.7. aplicar ao Sr. João Batista Portella Pereira a multa capitulada no art. 57 da Lei 8.443/1992, c/c o art. 267 do RI/TCU, no valor de R$ 30.000,00 (trinta mil reais) , com a fixação do prazo de 15 (quinze) dias, a contar das notificações, para comprovarem, perante o Tribunal (art. 214, inciso III, alínea “a”, do RI/TCU) , o recolhimento das dívidas aos cofres do Tesouro Nacional, atualizadas monetariamente desde a data do presente acórdão até a dos efetivos recolhimentos, se forem pagas após o vencimento, na forma da legislação em vigor;
9.8. autorizar, caso requerido, o pagamento da dívida em 36 (trinta e seis) parcelas mensais e consecutivas, a teor do art. 26 da Lei 8.443/1992, c/c o art. 217 do RI/TCU, fixando-lhes o prazo de 15 (quinze) dias, a contar do recebimento da notificação, para comprovar, perante o Tribunal, o recolhimento da primeira parcela, e de 30 (trinta) dias, a contar da parcela anterior, para comprovar o recolhimento das demais parcelas, devendo incidir sobre cada valor mensal os encargos legais devidos, atualizados monetariamente e acrescidos dos juros de mora, calculados a partir das datas especificadas no quadro acima até o recolhimento, na forma prevista na legislação em vigor;
9.9. alertar os responsáveis de que a falta de pagamento de qualquer parcela importará no vencimento antecipado do saldo devedor, nos termos do § 2.º do art. 217 do RI/TCU;
9.10. autorizar, desde logo, nos termos do art. 28, inciso II, da Lei 8.443/1992, a cobrança judicial das dívidas dos demais responsáveis solidários, caso não atendidas as notificações;
9.11. encaminhar cópia do presente Acórdão, bem como do Relatório e do Voto que o fundamentam, ao Procurador-Chefe da Procuradoria da República no Estado do Rio grande do Sul para as providências que entender cabíveis;
9.12. determinar à Secretaria de Controle Externo de Tomada de Contas Especial (SecexTCE) que acompanhe o deslinde da decisão judicial provisória proferida no âmbito da ação 5032092-46.2014.4.04.7100/RS e, por ocasião da decisão de mérito ou caso haja a desconstituição do feito, seja apurada a responsabilidade do Sr. Danilo Cardoso de Siqueira.

Tomada de Contas Especial instaurada pelo Fundo Nacional de Saúde (FNS), em desfavor do Sr. Marcos Antônio Ronchetti, prefeito de Canoas-RS entre 1/1/2005 a 31/12/2008 (peça 9, p. 110-112), do Sr. Jurandir Marques Maciel, Secretário Municipal de Saúde de Canoas-RS entre 1/1/2005 a 18/12/2007 (peça 9, p. 96-98), do Sr. Luiz Antônio de Oliveira, Secretário Municipal de Saúde de Canoas-RS entre 25/4/2008 e 31/12/2008 (peça 9, p. 104-106); e do Sr. João Batista Portella Pereira, Secretário de Municipal de Fazenda de Canoas-RS entre 8/8/2007 e 29/12/2008 (peça 11, p. 132-140), em razão de constatação de irregularidades na utilização de recursos do Sistema Único de Saúde (SUS) repassados ao município de Canoas-RS, na modalidade fundo a fundo, à conta do Piso de Atenção Básica (PAB), nos exercícios de 2007 e 2008.

Segunda Câmara

Fundo Nacional de Saúde - MS; Prefeitura Municipal de Canoas - RS.

3. Interessados/Responsáveis:
3.1. Interessados: Fundo Nacional de Saúde - MS (00.530.493/0001-71); Prefeitura Municipal de Canoas - RS (88.577.416/0001-18).
3.2. Responsáveis: João Batista Portella Pereira (XXX.214.430-XX); Jurandir Marques Maciel (XXX.967.390-XX); Luiz Antônio de Oliveira (XXX.484.920-XX); Marcos Antonio Ronchetti (XXX.992.580-XX); Prefeitura Municipal de Canoas - RS (88.577.416/0001-18).

Augusto Nardes.

13.1. Ministros presentes: Ana Arraes (Presidente), Augusto Nardes, Aroldo Cedraz (Relator) e Raimundo Carreiro.
13.2. Ministro que alegou impedimento na Sessão: Augusto Nardes.
13.3. Ministros-Substitutos presentes: Marcos Bemquerer Costa e André Luís de Carvalho.

AROLDO CEDRAZ

Adoto como Relatório a instrução da extinta Secretaria de Controle Externo no Estado do Mato Grosso (peça 61) , com as adições pertinentes.
“INTRODUÇÃO
Cuidam os autos de tomada de contas especial instaurada pelo Fundo Nacional de Saúde (FNS) , em desfavor do Sr. Marcos Antônio Ronchetti, prefeito de Canoas-RS entre 1/1/2005 a 31/12/2008 (peça 9, p. 110-112) , do Sr. Jurandir Marques Maciel, Secretário Municipal de Saúde de Canoas-RS entre 1/1/2005 a 18/12/2007 (peça 9, p. 96-98) , do Sr. Luiz Antônio de Oliveira, Secretário Municipal de Saúde de Canoas-RS entre 25/4/2008 e 31/12/2008 (peça 9, p. 104-106) ; e do Sr. João Batista Portella Pereira, Secretário de Municipal de Fazenda de Canoas-RS entre 8/8/2007 e 29/12/2008 (peça 11, p. 132-140) , em razão de constatação de irregularidades na utilização de recursos do Sistema Único de Saúde (SUS) repassados ao município de Canoas-RS, na modalidade fundo a fundo, à conta do Piso de Atenção Básica (PAB) , nos exercícios de 2007 e 2008.
HISTÓRICO 
Em decorrência de denúncia anônima relatando a existência de recursos financeiros retidos na Secretaria de Fazenda de Canoas-RS, o Departamento Nacional de Auditoria do SUS (Denasus) realizou trabalhos de verificação da regularidade da aplicação de recursos do SUS repassados para a Secretaria Municipal de Saúde daquele município, abrangendo os exercícios de 2007 e 2008. 
Conforme constatação da equipe de auditoria do Denasus (peça 3, p. 32-34) , por determinação do Executivo Municipal e autorização da Secretaria Municipal de Planejamento e Orçamento, foram efetuados vários saques das contas correntes do PAB Fixo e Variável nos exercícios de 2007 e 2008, totalizando R$ 17.138.939,66, transferidos para contas correntes que não se relacionavam com a Atenção Básica, sem qualquer justificativa ou ato legal que permitisse, extraordinariamente, tais movimentações. A equipe também identificou depósitos nestas contas correntes no valor de R$ 9.177.699,55.
O Denasus encaminhou os resultados da auditoria ao Ministério Público Federal (MPF) que, por meio do OF/CIV/GAB/PRM 2 Nº 551/2012, de 10/7/2012, deu ciência a este Tribunal de Contas, gerando a representação de que trata a peça 1 do processo TC Processo 020.416/2012-1, já encerrado. Como resultado da representação, o TCU  proferiu o Acórdão 2347/2013-TCU-Primeira Câmara, de 23/4/2013 (peça 9, p. 272) , que determinou que o FNS, no prazo de 180 dias a contar da ciência daquela deliberação, encaminhasse a este Tribunal tomada de contas especial referente às constatações do relatório de auditoria do Denasus, bem como fizesse constar esclarecimentos específicos sobre os depósitos não identificados nas contas do Piso de Atenção Básica - PAB, no sentido de serem ou não passíveis de abatimento do débito apurado. 
O FNS então elaborou relatório de tomada de contas especial (peça 1, p. 25-34) , que apontou irregularidades no valor de R$ 16.754.042,53, sendo a responsabilidade atribuída aos senhores Danilo Cardoso de Siqueira, João Batista Portela Pereira, Jurandir Marques Maciel, Luiz Antônio de Oliveira e Marcos Antônio Ronchetti. Decisão liminar proferida nos autos da Ação Ordinária nº 5032092-46.2014.404.7100/RS determinou, em antecipação de tutela, a suspensão da exigibilidade do débito referente ao senhor Danilo Cardoso Siqueira, bem como a abstenção da União em remeter este nome a quaisquer órgãos de restrição ao crédito ou tomar qualquer medida relacionada ao débito imputado (peça 11, p. 89-91) . 
Assim sendo, foi elaborado Relatório de Tomada de Contas Especial Complementar 26/2015 (peça 1, p. 63-67) , que excluiu a responsabilidade do Sr. Danilo Cardoso de Siqueira do rol de responsáveis solidários, mantendo-se os demais inscritos, conforme verificado na Nota de Lançamento 2015NS142006 (peça 1, p. 61) . 
Com base neste último relatório de TCE (peça 1, p. 71-74) , a Controladoria-Geral da União exarou o Certificado de Auditoria 1439/2015 (peça 1, p. 77) , bem como o Parecer do Dirigente do Órgão de Controle Interno 1439/2015 (peça 1, p. 78) , conclusivos pela irregularidade das contas dos responsáveis. O Pronunciamento Ministerial de que trata o art. 52 da Lei 8.443/92 foi exarado em 16/10/2015 (peça 1, p. 79) .
O processo foi então encaminhado à Secex-MT para análise. Na instrução inicial, o auditor responsável verificou que a Lei 4.251/1998 do município de Canoas estabelecia a responsabilidade do Prefeito Municipal e do Secretário de Fazenda em relação à gestão dos recursos da conta do Fundo Municipal de Saúde da municipalidade à época dos fatos, podendo ter havido, ainda, extensão de tal competência ao Secretário Municipal de Saúde e Assistência Social, caso houvesse delegação do Prefeito Municipal (peça 27, p. 6 e 7, itens 28-33) . 
No entanto, o auditor discordou do método de quantificação do débito efetuado pelo Denasus e adotado pelo FNS, visto que o tomador de contas havia calculado o débito a partir de sete propostas de devolução, sendo que os valores de seis destas propostas haviam sido definidos mediante a diferença entre retiradas e depósitos registrados nas contas do PAB nos respectivos meses, e uma proposta de devolução teve como valor a diferença entre os saques efetuados em abril e maio de 2007 com o saldo de outros meses (peça 27, p. 5 e 6, itens 22-27) . De forma a estabelecer uma quantificação uniforme, o auditor utilizou o Sistema Débito do TCU para atualizar até a data de 29/7/2016 os saldos de retiradas de todos os meses, inclusive os saldos dos meses de abril e maio de 2007, chegando assim a um débito de R$ 14.209.969,69 (peça 22) .
Para estabelecer os responsáveis pelo débito, o auditor aferiu quais foram os ocupantes dos cargos encarregados pela gestão das contas do Fundo Municipal de Saúde de Canoas nos anos de 2007 e 2008. Realizada tal verificação, o auditor propôs a  citação do Sr. Marcos Antônio Ronchetti, prefeito de Canoas-RS entre 1/1/2005 a 31/12/2008 (peça 9, p. 110-112) , do Sr. Jurandir Marques Maciel, Secretário Municipal de Saúde de Canoas-RS entre 1/1/2005 a 18/12/2007 (peça 9, p. 96-98) , do Sr. Luiz Antônio de Oliveira, Secretário Municipal de Saúde de Canoas-RS entre 25/4/2008 e 31/12/2008 (peça 9, p. 104-106) ; e do Sr. João Batista Portella Pereira, Secretário de Planejamento e Orçamento de Canoas-RS entre 8/8/2007 e 12/5/2008 (peça 11, p. 130-134) .
EXAME TÉCNICO
Citação do Sr. Marcos Antônio Ronchetti
O Sr. Marcos Antônio Ronchetti foi citado por meio do Ofício 890/2016-TCU/SECEX-MT, de 3/8/2016 (peça 38) , o qual não foi recebido mesmo após três tentativas (peça 45) . Posteriormente, a Secex-MT realizou nova citação por meio do Ofício 1044/2016-TCU/SECEX-MT, de 16/9/2016 (peça 51) , havendo ciência desta comunicação em 27/9/2016 (peça 53) , cujo prazo para resposta terminava em 12/10/2016. A citação se deu nos seguintes termos:
Dispositivos violados: art. 77 do Decreto 93.872/1986, art. 2° da Lei 8.142/1990, parágrafo 2° do art. 36 da Lei 8.080/1990, Decisão TCU 600/2000 e artigos 62 e 63 da Lei 4.320/64. 
Conduta: transferir injustificadamente recursos das contas do PAB Fixo e Variável de Canoas/RS para outras contas do município, as quais não apresentavam relação com a Atenção Básica. 
Nexo de causalidade: ao ser responsável pela movimentação das contas do PAB Fixo e Variável do município de Canoas/RS à época dos fatos, contribuiu para que os saques irregulares fossem realizados. 
Culpabilidade: é razoável afirmar que era exigível do responsável conduta diversa daquela que ele adotou, considerando a incumbência atribuída à época dos fatos pela Lei Municipal 4.251/1998 ao então prefeito para movimentar as contas do PAB Fixo e Variável do município de Canoas/RS, não sendo detectado nenhum fator excludente da ilicitude.
Apesar de o senhor Marcos Antônio Ronchetti ter tomado ciência do expediente que lhe foi encaminhado, conforme atesta o aviso de recebimento (AR) que compõe a peça 53, o responsável não atendeu à citação e não se manifestou quanto às irregularidades verificadas. 
Transcorrido o prazo regimental fixado e mantendo-se inerte o aludido responsável, impõe-se que seja considerado revel, dando-se prosseguimento ao processo, de acordo com o art. 12, § 3º, da Lei 8.443/1992.
Citação do Sr. Jurandir Marques Maciel 
O Sr. Jurandir Marques Maciel foi citado por meio do Ofício 892/2016-TCU/SECEX-MT, de 3/8/2016 (peça 36) , expediente recebido em 15/8/2016 (peça 40) , tendo como prazo para apresentar alegações de defesa o dia 30/8/2016. A citação se deu nos seguintes termos:
Dispositivos violados: art. 77 do Decreto 93.872/1986, art. 2° da Lei 8.142/1990, parágrafo 2° do art. 36 da Lei 8.080/1990, Decisão TCU 600/2000 e artigos 62 e 63 da Lei 4.320/64.
Conduta: transferir injustificadamente recursos das contas do PAB Fixo e Variável de Canoas/RS para outras contas do município, as quais não apresentavam relação com a Atenção Básica.
Nexo de causalidade: ao ser corresponsável pela movimentação das contas do PAB Fixo e Variável do município de Canoas/RS à época dos fatos, contribuiu para que os saques irregulares fossem realizados.
Culpabilidade: é razoável afirmar que era exigível do responsável conduta diversa daquela que ele adotou, considerando que cabe ao secretário municipal de saúde a correta gestão do SUS na esfera municipal, nos termos da Lei 8.080/1990, e eventual delegação ocorrida nos termos da antiga redação da Lei Municipal 4.251/1998, sendo que era de se esperar que o gestor acompanhasse as movimentações das referidas contas, manifestando-se caso percebesse alguma malversação nestes recursos.
Apesar de o senhor Jurandir Marques Maciel ter tomado ciência do expediente que lhe foi encaminhado, conforme atesta o aviso de recebimento (AR) que compõe a peça 40, o responsável não atendeu à citação e não se manifestou quanto às irregularidades verificadas. 
Transcorrido o prazo regimental fixado e mantendo-se inertes os aludidos responsáveis, impõe-se que sejam considerados revéis, dando-se prosseguimento ao processo, de acordo com o art. 12, § 3º, da Lei 8.443/1992.
Citação do Sr. Luiz Antônio de Oliveira
O Sr. Luiz Antônio de Oliveira foi citado por meio do Ofício 893/2016-TCU/SECEX-MT, de 3/8/2016 (peça 35) , mas este expediente não foi recepcionado em decorrência de mudança do destinatário (peça 39) . Desta maneira, a Secex-MT expediu nova citação por meio do Ofício 926/2016-TCU/SECEX-MT, de 18/8/2016 (peça 42) , recepcionado em 30/8/2016 (peça 43) . A citação se deu nos seguintes termos:
Dispositivos violados: art. 77 do Decreto 93.872/1986, art. 2° da Lei 8.142/1990, parágrafo 2° do art. 36 da Lei 8.080/1990, Decisão TCU 600/2000 e artigos 62 e 63 da Lei 4.320/64.
Conduta: transferir injustificadamente recursos das contas do PAB Fixo e Variável de Canoas/RS para outras contas do município, as quais não apresentavam relação com a Atenção Básica.
Nexo de causalidade: ao ser corresponsável pela movimentação das contas do PAB Fixo e Variável do município de Canoas/RS à época dos fatos, contribuiu para que os saques irregulares fossem realizados.
Culpabilidade: é razoável afirmar que era exigível do responsável conduta diversa daquela que ele adotou, considerando que cabe ao secretário municipal de saúde a correta gestão do SUS na esfera municipal, nos termos da Lei 8.080/1990, e eventual delegação ocorrida nos termos da antiga redação da Lei Municipal 4.251/1998, sendo que era de se esperar que o gestor acompanhasse as movimentações das referidas contas, manifestando-se caso percebesse alguma malversação nestes recursos.	 
Alegações de defesa do Sr. Luiz Antônio de Oliveira
A resposta de comunicação contendo as alegações de defesa do responsável consta como peça 49 dos autos. Em síntese, por meio dos seus procuradores, alega o responsável ter sido nomeado em 25/4/2008 e exonerado em 31/12/2008, e que os fatos abordados neste processo de tomada de contas especial estão sendo versados em outras esferas, dentre elas a criminal, sendo que o Ministério Público Federal teria pedido a absolvição do responsável (peça 49, p. 2) . A defesa anexou esta manifestação do MPF (peça 49, p. 13-34) .   
Alega também a defesa que o Sr. Luiz Antônio veio a integrar, em abril de 2008, um governo eleito em 2008, de forma que o responsável foi titular da pasta de saúde apenas no final do segundo mandato daquela gestão (peça 49, p.2) . Dessa maneira, teria apenas dado continuidade aos procedimentos até então utilizados, não sendo exigível atitude diversa, ainda mais considerando o pequeno lapso temporal em que o responsável ocupou a secretaria de saúde, o que evidenciaria a ausência de responsabilidade e a falta de contribuição para eventuais atos de improbidade (peça 49, p. 3) .
Ainda, a defesa aduz que não competia ao então secretário de saúde a gestão dos recursos vinculados à área de saúde, visto que tais recursos estavam sob a tutela da secretaria de fazenda (peça 49, p. 3) . Segundo a defesa, esta ausência de responsabilidade se evidencia pela inexistência de nenhum documento firmado pelo Sr. Luiz Antônio determinando ou autorizando qualquer transferência entre as contas vinculadas à saúde (peça 49, p. 4) . 
A defesa cita que o art. 2º da Lei Municipal 4.251/1998 dispõe que a operacionalidade do fundo municipal de saúde de Canoas não cabia ao secretário de saúde daquele município, e que, caso tenha havido alguma irregularidade na utilização destes recursos, não foi por determinação do responsável, pois “nem que este quisesse efetuar tal prática seria possível pela legislação vigente à época” (peça 49, p.5) . Ainda sobre as competências do gestor, a defesa argumenta que cabia ao responsável apenas a realização das políticas públicas voltadas para a área de saúde, não sendo sua responsabilidade a gestão dos recursos das contas (peça 49, p. 6) .
Em teor similar de argumentação, a defesa expõe que o senhor Luiz Antônio era médico, portanto, cumpria papel técnico em relação à saúde do município, não havendo sequer vínculo político com tal ente, posto que não possuía vínculo com o município de Canoas, sendo natural, residente e domiciliado em outra cidade do estado do Rio Grande do Sul, de forma que não poderia exigir do então secretário de saúde tal nível de responsabilidade frente ao controle de despesas e pagamentos do setor (peça 49, p. 8 e 9) . A defesa também argumenta que não houve má-fé do gestor, fundamento básico para a responsabilização (peça 49, p. 9) .
Ao tratar do nexo de causalidade, a defesa argumenta que a eliminação da conduta do responsável em nada alteraria a situação de eventuais transferências irregulares, visto que tais transferências eram práticas costumeiras, e que a entrada do responsável como secretário de saúde em um governo com mais de sete anos de gestão pouco teria a fazer (peça 49, p. 10) . Por fim, argumentou também que tais movimentações entre contas era prática corriqueira, amparada em legislação municipal, de modo que um homem médio não poderia compreender a efetiva existência de irregularidades (peça 49, p. 11) .
Análise
Inicialmente, é relevante destacar que o débito imputado ao responsável resulta de glosas relacionadas às datas de 31/7/2008 e 29/8/2008, vale dizer, dentro do período no qual o responsável ocupava a secretaria de saúde, conforme se verifica na peça 25 desta tomada de contas especial. Tal período foi ratificado pelas alegações de defesa (peça 49, p. 2) .
A defesa anexou memorial do MPF relativo à Ação Penal 5001573-86.2013.404.7112 (peça 49, p. 13-34) , no qual o Parquet requereu a absolvição do Sr. Luiz Antônio de Oliveira (peça 49, p. 34) . Ocorre que tal ação penal trata de práticas criminosas relacionadas a licitações e contratos, não possuindo relação com a presente tomada de contas. Neste sentido, a denúncia promovida em sede desta ação penal contra o Sr. Luiz Antônio de Oliveira decorreu de indícios de fraudes e direcionamentos em procedimentos licitatórios (peça 49, p. 26) . 
Por sua vez, conforme reportado no parágrafo 12 da instrução de citação (peça 27, p. 3) , há ação de improbidade ajuizada pelo MPF sob o número 5013636-80.2012.4.04.7112 em desfavor do Sr. Luiz Antônio de Oliveira. Esta ação de improbidade trata de utilização irregular por parte da Prefeitura Municipal de Canoas de recursos do SUS (notadamente no que se refere às contas do PAB) , conforme Relatório de Auditoria 7970 (peça 16, p. 1) . Apesar de ser formulada em relatório de auditoria que ensejou a presente tomada de contas, não houve manifestação da defesa sobre esta ação de improbidade. 
Sobre a eventual incompetência do então secretário de saúde acerca da gestão dos recursos da área de saúde do município, cabe dizer que a própria defesa transcreveu o art. 2º da Lei Municipal 4.251/1998, que dispunha expressamente que o fundo municipal de saúde de Canoas ficava operacionalmente vinculado, dentre outros órgãos, à secretaria de saúde do município. Desta forma, verifica-se que o titular da pasta era um dos responsáveis pela gestão das contas do FMS.
Acerca de inexistência nos autos de documentos firmados pelo responsável que atestem determinação ou autorização de qualquer transferência de recursos entre as contas vinculadas à saúde daquele município, cabe lembrar que, nos casos de condutas comissivas (como por exemplo, desvio de recursos públicos) , certamente os agentes responsáveis, sabedores das irregularidades então praticadas, buscariam meios de evitar ou mesmo eliminar documentos que pudessem evidenciar tais condutas.
Conforme análise de culpabilidade presente na instrução de citação do responsável (peça 27, p. 10, parágrafo 45.8) , esperava-se que o gestor acompanhasse as movimentações das referidas contas do FMS, manifestando-se caso percebesse alguma malversação nestes recursos. A defesa argumenta que o responsável ocupou a secretaria de saúde do município por apenas oito meses e que em virtude desse curto lapso de tempo, não seria correto exigir dele conduta diversa. A defesa até mesmo diz foram levados ao menos dois ou três meses para que o responsável ficasse a par da situação em que se encontrava a secretaria de saúde do município (peça 49, p.12) . 
Curiosamente, a primeira glosa imputada ao responsável teria ocorrido pouco mais de três meses após sua nomeação para o cargo. Contudo, é razoável supor que o responsável deveria ter conhecimento das competências e responsabilidades legais do cargo, e que adotasse medidas corretivas caso identificasse alguma impropriedade na gestão dos recursos vinculados ao seu setor. No entanto, a defesa não evidenciou nenhuma atitude tomada pelo responsável durante seus oito meses de gestão. 
Por fim, sobre o argumento promovido pela defesa sobre o nexo de causalidade, cabe dizer que a salvaguarda das contas do PAB era de competência de variados agentes públicos daquela municipalidade, dentre eles o então secretário de saúde. Neste sentido, assevera a própria legislação municipal sobre o FMS de Canoas. Ademais, o art. 9º, inciso III, da Lei 8.080/1990 estabelece a competência do secretário municipal de saúde na gestão do SUS na esfera municipal. De maneira conexa, cabe também ao secretário de saúde a regular gestão dos recursos vinculados ao SUS. 
Nesta tomada de contas, ainda que não se tenha evidenciado conduta por ação (comissiva) , verifica-se que o agente deixou de praticar um ato quando havia um dever jurídico de fazê-lo. Desta forma, conclui-se que o gestor não teve o devido cuidado com a gestão da conta, posto que a movimentação irregular dos recursos vinculados às contas do PAB não deveria ter escapado da alçada do então secretário de saúde.
Chamado em citação, o responsável não conseguiu elidir a responsabilização e nem efetuou o recolhimento do débito imputado. Também não ficou demonstrada a boa-fé na conduta do gestor. Assim sendo, propõe-se que as alegações de defesa do Sr. Luiz Antônio de Oliveira sejam rejeitadas, que suas contas sejam julgadas irregulares e que o responsável seja condenado em débito, sendo-lhe aplicada a multa prevista no art. 57 da Lei 8.443/1992.
Citação do Sr. João Batista Portella Pereira
 O Sr. João Batista Portella Pereira foi citado por meio do Ofício 891/2016-TCU/SECEX-MT, de 3/8/2016 (peça 37) e pelo Ofício 1046/2016-TCU/SECEX-MT, de 19/9/2016 (peça 52) , mas não houve ciência nestas duas tentativas (peças 48 e 54) . Desta forma, nos termos do art. 22, inciso III, da Lei 8.443/1992, foi realizada a citação por meio do Edital 18/2016-TCU/SECEX-MT, de 1º/11/2016 (peça 57) , publicado no Diário Oficial da União em 10/11/2016 (peça 58) . A citação se deu nos seguintes termos:
Dispositivos violados: art. 77 do Decreto 93.872/1986, art. 2° da Lei 8.142/1990, parágrafo 2° do art. 36 da Lei 8.080/1990, Decisão TCU 600/2000 e artigos 62 e 63 da Lei 4.320/64.
Conduta: transferir injustificadamente recursos das contas do PAB Fixo e Variável de Canoas/RS para outras contas do município, as quais não apresentavam relação com a Atenção Básica.
Nexo de causalidade: ao ser corresponsável pela movimentação das contas do PAB Fixo e Variável do município de Canoas/RS à época dos fatos, contribuiu para que os saques irregulares fossem realizados.
Culpabilidade: é razoável afirmar que era exigível do responsável conduta diversa daquela que ele adotou, considerando a incumbência atribuída à época dos fatos pela Lei Municipal 4.251/1998 ao então secretário, cabendo- lhe a este movimentar, em conjunto com o prefeito ou secretário de saúde, as contas do PAB Fixo e Variável do município de Canoas/RS à época dos fatos, sendo que a legislação apresentava expressamente a necessidade de assinatura do então secretário municipal de fazenda para que houvesse a movimentação destes recursos.
Alegações de defesa do Sr. João Batista Portella Pereira
As alegações de defesa constam na peça 60 deste processo de tomada de contas especial. Devidamente representado por sua procuradora	, o responsável alegou, em apertada síntese, que exerceu a atividade de Secretário Municipal de Fazenda por apenas um ano e seis meses, sendo que parte desse tempo coincidiu com período eleitoral, no qual, segundo a defesa, é notória as limitações ao gestor público (peça 60, p. 2) .
O responsável também alegou que sempre primou pelos princípios da Administração Pública, e que como primeira medida ao ser nomeado encaminhou projeto de Lei Municipal de Caixa Único, que instituía que os valores poderiam ser usados de forma única desde que repostos em tempo hábil dentro de cada despesa a ser especificada (peça 60, p. 3) .
Contudo, o argumento central da defesa era de que a responsabilidade pela gestão das contas do SUS não recaía sobre o então secretário municipal de fazenda. Neste sentido, argumenta a defesa que a gestão dos recursos vinculados ao SUS era de competência exclusiva do Secretário Municipal de Saúde, que gerenciava e assinava os empenhos, restando ao Secretário Municipal da Fazenda somente o pagamento, sendo tal fase da despesa mera atribuição de suas funções (peça 60, p. 3) .
Aduz ainda que as operações apontadas tiveram sequência na gestão do prefeito posterior, que fez uso do benefício do Caixa Único (peça 60, p.5) . Também defende que a conduta atribuída não se aplica ao responsável, visto que não competiria a ele o empenho das despesas, além de que toda transferência efetuada pelo responsável teria sido amparada pela lei municipal (peça 60, p. 9-10) . Por fim, argumenta sobre a ausência da má-fé (peça 60, p. 10) , bem como que toda a transferência do fundo fora praticada sob a égide de lei municipal instituidora de Caixa Único. 
Análise
Inicialmente, cumpre dizer que o argumento de que o responsável exerceu a função por apenas um ano e seis meses não serve para afastar ou mitigar eventual responsabilização, posto que o débito atribuído a este senhor está circunscrito no período, inclusive ratificado pela defesa, no qual o responsável ocupou a Secretaria Municipal de Fazenda, conforme as cinco glosas entre 10/8/2007 e 29/8/2008 presentes no relatório de débito constante da peça 26.
Da análise das alegações de defesa, verifica-se que o argumento central do responsável se refere à eventual incompetência deste sobre a gestão das contas do Fundo Municipal de Saúde de Canoas. Ocorre que a própria defesa reconhece que o Fundo Municipal de Saúde de Canoas, em decorrência do art. 2º da Lei Municipal 4.251/98, não era administrado somente pelo Secretário Municipal da Fazenda (peça 60, p. 5) , vale dizer, tal fundo era também administrado pelo responsável em tela. 
Como mencionado na instrução de citação, na época dos fatos apurados, a Lei Municipal 4.251/1998 dispunha no seu artigo 3º, inciso I, alínea “a” que “é de competência da Secretaria Municipal da Fazenda a abertura de conta em estabelecimento oficial de crédito, devendo ser tal conta movimentada mediante a assinatura conjunta do Secretário Municipal da Fazenda e do Prefeito Municipal, podendo haver delegação expressa do prefeito a outrem. 
Assim sendo, não é razoável afirmar que cabia ao então secretário de fazenda apenas o pagamento de despesas previamente empenhadas e liquidadas, posto que tal autoridade possuía controle sobre as movimentações nas contas do FMS de Canoas. Apesar de afirmar que o responsável atuou com esmero e cuidado (peça 60, p. 10) , não há nas alegações de defesa referência a medida concreta tomada pelo responsável para que a utilização das contas do PAB Fixo e variável ocorresse de maneira adequada. 
Sobre a utilização de Caixa Único para recolhimentos ou pagamentos no âmbito do SUS, cumpre observar que a legislação atinente à movimentação financeira em conta bancária específica e à contabilização separada das operações dos fundos municipais de saúde decorre da necessidade de maior controle da alocação dos recursos que lhe são afetos.  Desta forma, é imprescindível a utilização de conta específica para o adequado controle dos recursos vinculados ao fundo. Ademais, a própria lei que instituiu o FMS em Canoas já determinava em seu art. 5º, inciso VII, § 1º, que as receitas do Fundo deveriam ser obrigatoriamente depositadas em conta especial. 
Considerando que competia ao responsável a guarda e a boa utilização dos recursos de tais contas, é razoável afirmar que ele não somente deveria ter tomado ciência de quaisquer malversações nesses recursos, mas também agido para impedir que tais malfeitos ocorressem ou continuassem a ocorrer. No entanto, chamado em citação, o responsável não conseguiu elidir a responsabilização e nem efetuou o recolhimento do débito imputado. Ademais, não se comprovou a ocorrência de boa-fé na conduta do gestor. 
Desta forma, propõe-se que as alegações de defesa do Sr. João Batista Portela Pereira sejam rejeitadas, que suas contas sejam julgadas irregulares e que o responsável seja condenado em débito, sendo-lhe aplicada a multa prevista no art. 57 da Lei 8.443/1992.
CONCLUSÃO
A responsabilidade nos processos dos tribunais de contas se origina de conduta comissiva ou omissiva do agente, dolosa ou culposa, cujo resultado seja a violação dos deveres impostos pelo regime de direito público aplicável àqueles que administram recursos do Estado ou ainda aos que, sem deter essa condição, causarem prejuízo aos cofres públicos. O presente processo de tomada de contas especial teve como gênese relatório de auditoria do Denasus que apontou irregularidade na gestão das contas do Fundo Municipal de Saúde de Canoas nos anos de 2007 e 2008. Recebido o processo neste Tribunal, foi então promovida a citação daqueles responsáveis pela gestão desses recursos.
Diante da revelia dos srs. Marcos Antônio Ronchetti, prefeito de Canoas-RS entre 1/1/2005 a 31/12/2008, e Jurandir Marques Maciel, secretário municipal de saúde de Canoas-RS entre 1/1/2005 a 18/12/2007, e considerando a inexistência nos autos de elementos que permitam concluir pela ocorrência de boa-fé ou de outros excludentes de culpabilidade em suas condutas, propõe-se que suas contas sejam julgadas irregulares e que os responsáveis sejam condenados em débito, bem como que lhes sejam aplicados multa prevista no art. 57 da Lei 8.443/1992.
Por sua vez, em face da análise promovida respectivamente nos itens 24-33 e 39-45, propõe-se rejeitar as alegações de defesa apresentadas pelos srs. Luiz Antônio de Oliveira, Secretário Municipal de Saúde de Canoas-RS entre 25/4/2008 e 31/12/2008 (peça 9, p. 104-106) ; e do Sr. João Batista Portella Pereira, Secretário de Municipal de Fazenda de Canoas-RS entre 8/8/2007 e 29/12/2008, uma vez que não foram suficientes para sanear as irregularidades a eles atribuídas. 
Ainda sobre estes dois últimos responsáveis mencionados, os argumentos de defesa tampouco lograram afastar o débito imputado aos responsáveis. Ademais, inexistem nos autos elementos que demonstrem sua boa-fé ou a ocorrência de outros excludentes de culpabilidade. Desse modo, suas contas devem, desde logo, ser julgadas irregulares, nos termos do art. 202, § 6º, do Regimento Interno/TCU, procedendo-se à sua condenação em débito e à aplicação da multa prevista no art. 57 da Lei 8.443/1992. 
INFORMAÇÕES ADICIONAIS
Com fundamento no Relatório de Auditoria 7970/2009 do Denasus, o FNS elaborou Relatório de Tomada de Contas Especial 360/2014 (peça 1, p. 25-34) . O senhor Danilo Cardoso de Siqueira (CPF: XXX.856.950-XX) , um dos responsabilizados em tal relatório de tomada de contas especial, ajuizou contra a União - Fazenda Nacional a Ação Ordinária nº 5032092-46.2014.404.7100/RS, na qual foi proferida decisão liminar que determinou, em antecipação de tutela, a suspensão da exigibilidade do débito referente ao autor da ação, bem como a abstenção da União em remeter o nome deste a quaisquer órgãos de restrição ao crédito ou tomar qualquer medida relacionada ao débito imputado (peça 11, p. 89-91) .
Para atender tal decisão, o FNS elaborou novo relatório de tomada de contas especial, retirando o nome do Sr. Danilo Cardoso Siqueira do rol de responsáveis solidários (peça 1, p. 66) , conforme registrado o Ofício 2983-MS/SE/FNS (peça 1, p. 69) . Desta forma, este senhor não foi relacionado como responsável nestes autos, não tendo sido realizada a sua eventual citação neste processo. 
Apesar disso, em virtude da independência entre as instâncias civil, administrativa e penal, o ajuizamento de ação civil pública não deveria retirar a competência do Tribunal de Contas da União para instaurar a tomada de contas especial, conforme MS 25880, Relator Ministro Eros Grau. Ainda seguindo a jurisprudência do Supremo Tribunal Federal, o mero ajuizamento de ação civil pública, com objeto idêntico ou aproximado ao da tomada de contas, não é causa de per si à suspensão dos efeitos da medida administrativa adotada pelo Tribunal de Contas da União. Sobre o tema, eis a manifestação do Ministro Relator Augusto Sherman Cavalcanti no voto condutor do Acórdão 288/2009-TCU-Segunda Câmara:
A alegação dos recorrentes, de que a ausência de uma prestação jurisdicional definitiva suspenderia qualquer procedimento no sentido de ressarcir, ao erário federal, a importância concernente ao prejuízo causado é absolutamente equivocada, pois viola frontalmente o princípio da independência das instâncias penal, civil e administrativa. Tal é, ademais, o regramento estabelecido pelo art. 935 do Código Civil vigente (sendo que o dispositivo similar já constava do art. 1.525 do CC/1916) , segundo o qual a instância criminal só teria prevalência sobre as demais se em seu âmbito já se houvesse proferido deliberação categórica acerca da autoria ou da existência do fato, circunstância que não se verifica no caso sob exame. A regra geral, portanto, é de que uma prescinde a outra, sendo possível a condenação em determinada esfera e absolvição na outra. Ademais, a atuação deste Tribunal não está sujeita às atuações do Poder Judiciário, visto que as atribuições da Corte de Contas emanam diretamente da Constituição Federal, não podendo ela se furtar ao exercício de suas competências constitucionais, em face de possíveis pronunciamentos de outros órgãos estatais com poderes também delimitados na Carta Magna, sob pena de omissão. Por isso, inadmissível a tese dos interessados. 
Assim sendo, infere-se que a decisão liminar mencionada no item 50 desta instrução viola frontalmente o princípio da independência das instâncias penal, civil e administrativa e vai de encontro ao regramento estabelecido pelo art. 935 do Código Civil vigente. Por fim, sobre os termos de tal liminar, não cabe a esta unidade técnica verificar se houve abuso de autoridade do magistrado em questão, nem compete ao TCU verificar eventuais transgressões da atividade judiciária. Desta forma, recomenda-se remeter cópia da decisão judicial em questão (peça 11, p. 89-91) ao Conselho Nacional de Justiça, para que tal órgão tome as medidas que entender cabíveis.
PROPOSTA DE ENCAMINHAMENTO
	Diante do exposto, submetemos os autos à consideração superior, propondo ao Tribunal:
Com fundamento nos arts. 1º, inciso I, 16, inciso III, alínea d da Lei 8.443/1992 c/c os arts. 19 e 23, inciso III, da mesma Lei, e com arts. 1º, inciso I, 209, inciso IV, 210 e 214, inciso III, do Regimento Interno, que sejam julgadas irregulares as contas dos srs. Marcos Antônio Ronchetti, (prefeito de Canoas-RS entre 1/1/2005 a 31/12/2008; CPF: XXX.992.580-XX) , Jurandir Marques Maciel (secretário municipal de saúde de Canoas-RS entre 1/1/2005 a 18/12/2007; CPF: XXX.967.390-XX) , Luiz Antônio de Oliveira (secretário municipal de saúde de Canoas-RS entre 25/4/2008 e 31/12/2008; CPF: XXX.484.920-XX) e João Batista Portella Pereira (secretário de municipal de fazenda Canoas-RS entre 8/8/2007 e 29/12/2008; CPF: XXX.214.430-XX ) , e condená-los ao pagamento das quantias a seguir especificadas, com a fixação do prazo de quinze dias, a contar das notificações, para comprovarem, perante o Tribunal (art. 214, inciso III, alínea “a”, do Regimento Interno) , o recolhimento das dívidas aos cofres do Fundo Municipal de Saúde de Canoas, atualizadas monetariamente e acrescidas dos juros de mora, calculados a partir das datas discriminadas, até a data dos recolhimentos, na forma prevista na legislação em vigor;
	Responsáveis solidários
	VALOR ORIGINAL (Real) 
	DATA DA OCORRÊNCIA
	Valor total atualizado em 6/2/2017 (Real) 

	Marcos Antônio Ronchetti (prefeito) 
Jurandir Marques Maciel (secretário municipal de saúde) 
	400.000,00
	13/04/2007
	2.516.973,74

		397.522,03
	23/05/2007
	
		600.000,00
	19/07/2007
	
	Marcos Antônio Ronchetti (prefeito) 
Jurandir Marques Maciel (secretário municipal de saúde) 
João Batista Portella Pereira (secretário municipal da fazenda) 
	660.000,00
	10/08/2007
	3.283.960,65

		741.263,26
	19/09/2007
	
		440.000,00
	13/10/2007
	
	Marcos Antônio Ronchetti (prefeito) 
Luiz Antônio de Oliveira (secretário municipal de saúde) 
João Batista Portella Pereira (secretário municipal da fazenda) 
	4.995.743,44
	31/07/2008
	8.700.681,38

		148.446,13
	29/08/2008
	
Aplicar aos srs. Marcos Antônio Ronchetti (CPF: XXX.992.580-XX) ; Jurandir Marques Maciel (CPF: XXX.967.390-XX) ; Luiz Antônio de Oliveira (CPF: XXX.484.920-XX) ; e João Batista Portella Pereira (CPF: XXX.214.430-XX) a multa prevista no art. 57 da Lei 8.443/1992 c/c o art. 267 do Regimento Interno, com a fixação do prazo de quinze dias, a contar das notificações, para comprovarem, perante o Tribunal (art. 214, inciso III, alínea “a”, do Regimento Interno) , o recolhimento das dívidas aos cofres do Tesouro Nacional, atualizadas monetariamente desde a data do acórdão que vier a ser proferido até a dos efetivos recolhimentos, se forem pagas após o vencimento, na forma da legislação em vigor;
Autorizar, desde logo, nos termos do art. 28, inciso II, da Lei 8.443/1992, a cobrança judicial das dívidas caso não atendidas as notificações.
Encaminhar cópia da deliberação que vier a ser proferida, bem como do relatório e do voto que a fundamentarem, ao Procurador-Chefe da Procuradoria da República no estado do Rio Grande do Sul, nos termos do § 3º do art. 16 da Lei 8.443/1992 c/c o § 7º do art. 209 do Regimento Interno do TCU, para adoção das medidas que entender cabíveis
Remeter cópia da decisão da liminar exarada no âmbito da Ação Ordinária nº 5032092-46.2014.404.7100/RS (peça 11, p. 89-91) ao Conselho Nacional de Justiça para que tal órgão tome as medidas que entender cabíveis.”
2.	Ao analisar a matéria, o Ministério Público de Contas concordou parcialmente com as conclusões da unidade técnica. Além disso, entendeu que seria necessário como medida preliminar o chamamento processual do Município de Canoas-RS, em face dos indícios de que aquele ente federativo tenha se beneficiado com a transferência injustificada de recursos da conta do PAB.
3.	Procedida a citação do Município de Canoas-RS, a unidade técnica analisou as alegações de defesa nos seguintes termos.
“5. Por meio do despacho proferido em 12/12/2007 (peça 65) , o Ministro-Relator anuiu com a proposta do Ministério Público de Contas quanto à inclusão do município de Canoas no polo passivo desta tomada de contas, pois, as informações dos autos apontavam esse município “como provável beneficiário das transferências bancárias indevidamente realizadas”, não se manifestando, todavia, quanto à exclusão da responsabilidade dos Srs. Jurandir Marques Maciel e Luiz Antônio de Oliveira.
Instrução de citação do município
Em instrução complementar, datada de 28/12/2017 (peça 66) , considerando a manifestação do Ministério Público de Contas e do Ministro-Relator, foi proposta a citação do Município de Canoas pelo valor original de R$ 8.382.974,86 em solidariedade com outros responsáveis anteriormente citados. Dessa forma, foi encaminhado o Ofício 1318/2017-TCU/SECEX-MT, de 29/12/2017 (peça 69) ao Sr. Luiz Carlos Busato, atual prefeito daquela municipalidade.
O ofício foi recebido no dia 17/1/2018, conforme AR à peça 70. Em 5/2/2018, por meio do Ofício 15/2018 (peça 79) , o Procurador-Geral de Canoas/RS solicitou pedido de prorrogação de prazo por mais 15 dias para o município apresentar a defesa anexada à peça 89 que será analisada a seguir.
EXAME TÉCNICO
Regularmente citado por meio do Ofício 1318/2017-TCU/SECEX-MT, de 29/12/2017 (peça 69) , o município de Canoas, por meio de seu Procurador-Geral, Sr. Volnei Moreira dos Santos (peça 88) , apresentou alegações de defesa questionando, em síntese, a fase interna das contas, a prescrição do débito, a exclusão da solidariedade e o objeto tutelado (peça 89) , nos termos seguintes:
8.1 O município não participou da fase interna da tomada de contas especial;
8.2 Houve a prescrição do débito, pois, não há entendimento quanto à imprescritibilidade das ações de ressarcimento para as pessoas jurídicas, portanto, com lastro no entendimento do Supremo Tribunal Federal e do próprio Tribunal de Contas da União (Acórdão 2709/2008-TCU-Plenário) requer a decretação da prescrição. Com base no Decreto 20.910/1932, a prescrição é quinquenal para os entes federados contra a Fazenda Federal, sendo que a gestão atual só foi notificada a participar da TCE em janeiro de 2018, passados mais de dez anos dos fatos.
8.3 Quanto à possibilidade de aplicação da multa, Uadi Lamego Bulos leciona que o art. § 5º da Constituição Federal prevê duas situações distintas, sendo uma relativa à sanção pelo ato ilícito e outra à garantia imprópria da imprescritibilidade das ações. Assim, a multa do artigo 57 da Lei 8.443/1992 tem natureza civil indenizatória, portanto, o prazo expira em dez anos conforme entendimento do próprio TCU, sendo descabida a hipótese de multar o ente federado.
8.4 Requer que seja excluída a solidariedade, pois, os responsáveis inicialmente arrolados foram citados em 2015 e só agora o município foi notificado como solidário, o que não se justifica. Na instrução inicial, o auditor entendeu que não havia elementos que apontassem o município como beneficiário e “não foi trazido aos autos, qualquer elemento probatório que modifique tal entendimento”.
8.5 O objeto jurídico tutelado é a integralidade do cofre do FMS de Canoas/RS, portanto, eventual condenação do município apenas beneficiaria os agentes que deram causa ao dano, pois, o pagamento lhes aproveitaria, além de forçar o município “a destinar valores de seus orçamentos atuais para fazer frente a uma dívida milionária, comprometendo as demais políticas públicas”. Requer que o débito seja imputado apenas às pessoas físicas citadas no processo.
8.6 No mérito, relembra que a citação se deu pela manifestação do Ministério Público de Contas sob o argumento simplista de que “a transferência de recursos das contas do PAB para outras contas de titularidade do ente configuraria indícios de beneficiamento do Município”, desconsiderando a complexidade do SUS e a dinâmica da execução na ponta, “com a enorme demanda tanto na atenção básica quanto na atenção secundária e terciária”.
8.7 A simples transferência desses recursos “não pode configurar beneficiamento, visto que os recursos foram utilizados em prol da atenção à saúde”. Prova disso é que o percentual aplicado em saúde em 2007 foi de 18,96% e em 2008, de 25,29%, ultrapassando em muito os 15% estabelecidos pela Constituição.
8.8 O Supremo Tribunal Federal reafirmou jurisprudência sobre a responsabilidade solidária dos entes federativos no dever de prestar assistência à saúde (RE 855178) , portanto, essa solidariedade englobaria a atuação equivocada do município “ao transferir recursos entre contas a fim de conseguir suprir as necessidades prementes da população”.
8.9 A tardia citação do município no processo que tramita desde 2015 prejudicou a apresentação de documentos de despesas realizadas nos anos 2007 e 2008, requerendo que seja deferido prazo para o município acostar tais documentos. Cita o Acórdão 7064/2010-TCU-Primeira Câmara que, em caso semelhante, excluiu a responsabilidade do município de Simões Filho/BA.
8.10 A gestão orçamentária e financeira estava desorganizada à época havendo uma conta única, o que impedia a execução orçamentária em cada finalidade específica, tendo sido tomadas algumas medidas, tais como segregação de recursos por fonte orçamentária em contas específicas e um amplo levantamento para apurar os montantes dos recursos vinculados aplicados corretamente que estavam pendentes de execução.
8.11 A partir desse levantamento, “as despesas que estavam contabilizadas em fontes incorretas foram apropriadas corretamente no sistema MGS”. Esse erro administrativo não configura beneficiamento do município porque os recursos foram utilizados em saúde e também porque, em recursos livres, o município ultrapassou o dever de aplicação do limite constitucional de 15% em despesas da saúde.
8.12 Ressaltou que não foi possível providenciar o levantamento completo e a segregação das despesas realizadas com os recursos que foram transferidos para as outras contas, em vista dos dez anos que se passaram (três gestões anteriores) , troca de pessoas, de rotinas e fluxos. Caso haja necessidade de apresentação dos comprovantes da despesa, postula o deferimento de prazo razoável para providenciar a cópia da documentação do período 2007/2008.
8.13 Finaliza a defesa requerendo o reconhecimento da prescrição, a inexistência da solidariedade ou, caso não acolhidas as alegações, a transferência dos recursos para o FMS em 36 parcelas.
Análise
Quanto à fase interna da tomada de contas especial, de fato, o município não foi arrolado como responsável nessa fase, porém, nada impede que seja citado posteriormente a depender do grau de participação que teve na configuração do débito. De acordo com farta jurisprudência desta Corte de Contas, a fase interna é de coleta de provas não havendo uma relação processual constituída, sendo a fase externa o momento apropriado para se estabelecer o contraditório, consoante as seguintes deliberações:
A ausência de notificação do responsável na fase interna do processo de tomada de contas especial não implica vício, porquanto a fase interna constitui procedimento inquisitório de coleta de provas, assemelhado ao inquérito policial, e a fase externa, que se inicia com a autuação do processo no TCU, é que garante o direito à ampla defesa e ao contraditório. (Acórdão 653/2017-TCU-Segunda Câmara, Ministro-Relator Augusto Nardes) 
Não há prejuízo ao exercício do contraditório e da ampla defesa em razão do não chamamento do responsável aos autos na fase interna da tomada de contas especial, pois nessa etapa, em que se coletam evidências para fins de apuração dos fatos e das responsabilidades, não há uma relação processual constituída. A garantia ao direito de defesa ocorre na fase externa, com a citação válida do responsável. (Acórdão 4938/2016-TCU-Primeira Câmara, Ministro-Relator Bruno Dantas) 
A instauração do contraditório, para fins de condenação dos responsáveis por parte do TCU, ocorre na fase externa do processo de contas especiais, por meio da regular citação, sendo irrelevante a ocorrência ou não de notificação anterior pelo órgão concedente. (Acórdão 6941/2015-TCU-Primeira Câmara, Ministro-Relator BENJAMIN ZYMLER) 
O município alega que a imprescritibilidade das ações de ressarcimento prevista no § 5º do art. 37 da Constituição Federal se aplicaria somente às pessoas físicas e não às pessoas jurídicas. De fato, referido inciso menciona a palavra “agente” que, para o defendente, significa “pessoas físicas que praticaram o ato”. No entanto, a restrição do comando constitucional somente às pessoas físicas não faz nenhum sentido.
Aliás, essa restrição não foi delineada pelo STF no MS 26210-DF nem pelo TCU no Acórdão 2709/2008-TCU-Plenário quando deixaram assentes a imprescritibilidade das ações de ressarcimento contra danos ao erário. Há que se considerar que a expressão “agentes causadores de dano” - contida no acórdão do TCU - ao contrário, expressa um entendimento plural e generalista que pode abarcar tanto as pessoas físicas quanto jurídicas. Portanto, não procede essa alegação.
O art. 1º do Decreto 20.910/1932, mencionado pelo autor, estipula a prescrição quinquenal para as ações contra as fazendas públicas:
Art. 1º As dívidas passivas da União, dos Estados e dos Municípios, bem assim todo e qualquer direito ou ação contra a Fazenda federal, estadual ou municipal, seja qual for a sua natureza, prescrevem em cinco anos contados da data do ato ou fato do qual se originarem (Decreto 20.910/1932) .
Como se observa, esse decreto, além de norma pré-constitucional, não se configura, contudo, em normativo apto a regular o instituto da prescrição que só poderia ser por meio de lei, conforme predito pela atual constituição. Assim, essa previsão quinquenal não pode ser utilizada em benefício do município de Canoas/RS, visto porque não foi recepcionada pela atual Carta Magna.
Não cabe a alegação de que o município tenha sido notificado a participar da TCE passados mais de dez anos. De acordo com a jurisprudência deste Tribunal, entabulada no Acórdão 1441/2016-TCU-Plenário de relatoria do Ministro-Relator Benjamin Zymler, o prazo decenal, para fins de aplicação de multa, é o do art. 205 do Código Civil vigente e deve ser contado a partir da data de ocorrência do fato tido por irregular, havendo interrupção da prescrição a partir da data de expedição do ofício de citação do Tribunal.
Foram considerados como fatos irregulares ensejadores do débito, as retiradas indevidas da conta do PAB do FMS de Canoas ao longo dos anos 2007 e 2008. Como houve também depósitos indevidos que compensaram as retiradas, apenas o saldo mensal (diferença entre as movimentações financeiras) é que foi contabilizado.
Assim, o período delineado a partir do primeiro débito (devolução) constatado pelo FNS em 13/4/2007 até o último, ocorrido em 30/12/2008, deve ser considerado para fins de se apurar o prazo de dez anos dos fatos irregulares. Dessa forma, vez que o ofício de citação foi expedido em 29/12/2017, para os fatos ocorridos em 2007 opera-se a prescrição, no entanto, para as ocorrências de 2008, forçoso reconhecer a interrupção da prescrição.
Portanto, caso se tratasse de pessoa física, seria possível aplicar a multa levando em conta que a prescrição foi interrompida antes do decurso dos dez anos. A jurisprudência deste Tribunal entende não ser cabível a aplicação de multa à pessoa jurídica com fulcro no art. 58, incisos I e II, da Lei 8.443/1992, tendo em vista que as empresas não praticam atos de gestão (Acórdão 1839/2011-TCU-Plenário, relator Ministro Augusto Sherman) . Quanto à multa do art. 57 da Lei 8.443/1992, não há restrição alguma, portanto, ainda que se trate de município, pessoa jurídica de direito público interno, é possível aplicar-lhe a multa.
Quanto ao pedido de exclusão da solidariedade, o fato de os outros responsáveis solidários terem sido citados em 2016 e o município em 2018 em nada aproveita ao defendente. A jurisprudência deste Tribunal segue o entendimento doutrinário de que a solidariedade é um benefício para o credor podendo ser dispensada. No caso, o ministro-relator compartilhou do entendimento do benefício presumido esposado pelo Ministério Público de Contas pelo fato de as retiradas da conta corrente do FMS terem destino contas correntes do próprio município.
De fato, não há comprovação cabal de que houve benefício para o município porque não se sabe em que teria sido aplicado o recurso público que foi retirado da conta do FMS de Canoas. No entanto, não cabe ao Tribunal apresentar evidências desse benefício, antes, o município é quem deveria apresentar as despesas realizadas com tais recursos, em homenagem à accountability pública.
Com relação ao objeto jurídico tutelado, cabe razão ao defendente quando alega que se trata do fundo municipal de saúde e que os responsáveis seriam beneficiados, caso o município viesse a ser condenado a pagar o débito, além de comprometer as demais políticas públicas. Quanto à solidariedade, de fato, o pagamento da dívida por um dos devedores aproveita aos demais, porém, quem paga integralmente a dívida fica no direito de acionar, em ação regressiva, os demais na parte que lhes é solidário (art. 275 e 283 do Código Civil) . Assim, judicialmente, como foram arrolados cinco responsáveis, o município poderia cobrar dos outros quatro remanescentes.  Portanto, ainda que haja prejuízo nas políticas públicas da área da saúde, tal prejuízo poderia ser amenizado manuseando as devidas ferramentas jurídicas.
Conforme alegou o defendente, de fato, a citação do município se deu pela presunção do benefício que teria causado ao município, ou seja, os R$ 8,2 milhões que foram retirados da conta do PAB e destinados a outras contas correntes do próprio município sem que não houvesse nenhuma comprovação da despesa realizada. No caso, o ônus de comprovar quais despesas foram realizadas com esses recursos cabe ao município. Conforme enunciado no Acórdão 933/2013-TCU-Plenário da relatoria da Ministra Ana Arraes, “o ônus da prova da idoneidade no emprego de recursos públicos, no âmbito administrativo, recai sobre o gestor, obrigando-se este a comprovar a regular aplicação dos valores a ele confiados”.
Em relação ao percentual aplicado em saúde, o defendente alega que o município aplicou 18,96% em 2007 e 25,29% em 2008, ultrapassando em muito os 15% estabelecidos pela Constituição. Ainda que esses percentuais tenham sido atingidos, o que seria louvável, não há como estabelecer uma relação de causa e efeito entre a superação do índice e as retiradas que foram efetuadas na conta do PAB.
Quanto à solidariedade, ressalte-se que é de caráter constitucional comum aos entes federativos não autorizando que a União reconheça que eventual erro administrativo cometido por um dos entes seja ignorado, ainda que seja para atender necessidades prementes da população.
O defendente requereu prazo para apresentar documentos comprobatórios da despesa realizada, porém, desde a citação do município, efetivada em 17/1/2018 (peça 70) , houve concessão de mais 15 dias para o município apresentar as alegações de defesa. Portanto, teve o ente federativo 30 dias para apresentar os documentos, contudo, nenhum comprovante foi anexado aos autos. Nesta fase processual não cabe mais concessão de prazo, no entanto, considerando os princípios da verdade material e do formalismo processual, o Tribunal tem aceitado documentos apresentados intempestivamente em outras fases, ainda que recursais.
No Acórdão 7064/2010-TCU-Primeira Câmara - citado pelo defendente -, que tratou de tomada de contas especial originada de uma fiscalização no Fundo Municipal de Saúde de Simões Filho/BA, houve a exclusão da responsabilidade atribuída ao município porque houve o reconhecimento de que parte dos recursos foi aplicada em finalidade compatível com as atividades do Sistema Único de Saúde. No caso em apreço, como não foram apresentados comprovantes das despesas realizadas, não é possível subentender que tais pagamentos tenham se dado na mesma finalidade, como forma de demonstrar o nexo de causalidade dos recursos aplicados.
O defendente informou que executou medidas visando corrigir a contabilização de despesas, criando fontes orçamentárias específicas para cada finalidade e efetuando um levantamento dos recursos cuja execução orçamentária foi equivocada, porém aplicados em finalidades corretas. No entanto, tais medidas ainda não estavam completas em vista do tempo exíguo para defesa.
Assim, uma vez que os argumentos apresentados pelo responsável não foram suficientes para elidir a responsabilidade pelo dano causado aos cofres do Fundo Municipal de Saúde de Canoas/RS, propõe-se rejeitar as alegações de defesa e imputar o débito ao ente político. Antes, porém, à luz do art. 12, §§ 1º e 2º, da Lei 8.443/1992, propõe-se conceder novo e improrrogável prazo para que esse ente recolha o valor, atualizado e sem juros, aos cofres do FMS.
Da correção do cálculo do dano
Conforme registrado na instrução inicial (item 25 e 26) , a forma de se considerar os valores da parcela de R$ 266.980,37 relativo à devolução 130000 não seguiu a mesma metodologia de cálculo que as outras devoluções, tendo sido adotada uma nova forma. Porém, a proposta de considerar os saques de R$ 400.000,00 e 397.522,03 nas respectivas datas em que ocorreram não levou em consideração o saldo existente na conta, em 30/12/2008, no valor de R$ 769.996,39 originados de depósitos efetuados na conta.
Analisando a planilha do órgão instaurador da TCE (peça 10, p. 7-11) , houve uma série de saques e depósitos que deveriam ser compensados entre si, sendo o saldo final considerado como débito. Ora, o saldo final foi de R$ 7.612.978,47, resultado do somatório dos saques totais no valor de R$ 14.070.905,47 diminuído do somatório dos depósitos totais, no valor de R$ 6.457.927,00.
Seguindo a metodologia utilizada para as devoluções, que considerou o saldo de cada mês, foi elaborado o quadro 4 abaixo contendo os saldos mensais desde abril/2007 até dez/2008. Os valores negativos são débitos (saques maiores do que os depósitos) e os positivos são créditos (depósitos maiores do que os saques) .
Quadro 4. Saldos mensais da conta corrente PAB de Canoas/RS.
	Retiradas
	Depósitos
	Saldo
	Data
	D/C

	400.000,00
	0,00
	-400.000,00
	13/4/2007
	D

	400.000,00
	2.477,97
	-397.522,03
	23/5/2007
	D

	600.000,00
	0,00
	-600.000,00
	19/7/2007
	D

	660.000,00
	0,00
	-660.000,00
	10/8/2007
	D

	745.000,00
	3.736,74
	-741.263,26
	19/9/2007
	D

	440.000,00
	0,00
	-440.000,00
	13/10/2007
	D

	0,00
	50.000,00
	50.000,00
	1/11/2007
	C

	2.944,82
	159.396,18
	156.451,36
	22/1/2008
	C

	5.790,06
	1.220.335,99
	1.214.545,93
	31/3/2008
	C

	17.384,65
	3.870,00
	-13.514,65
	30/4/2008
	D

	10.830,43
	0,00
	-10.830,43
	28/5/2008
	D

	60.828,30
	1.821,44
	-59.006,86
	26/6/2008
	D

	7.646.056,18
	1.312.667,39
	-6.333.388,79
	31/7/2008
	D

	842.523,54
	694.077,41
	-148.446,13
	29/8/2008
	D

	175.037,64
	460.521,08
	285.483,44
	30/9/2008
	C

	255.272,12
	632.523,54
	377.251,42
	30/10/2008
	C

	248.185,89
	683.248,57
	435.062,68
	28/11/2008
	C

	1.561.051,84
	1.233.250,69
	-327.801,15
	30/12/2008
	D

	14.070.905,47
	6.457.927,00
	-7.612.978,47
		
Fonte: peça 10, p. 7-11.
Seguindo a metodologia utilizada, o valor original do débito é de R$ 7.612.978,47 que, atualizado para a data desta instrução (5/3/2018) , sem a incidência de juros, remonta a R$ 13.536.871,35, conforme demonstrativo de débito anexado à peça 91.
Considerando os períodos de ocupação dos cargos públicos pelos responsáveis (ver quadro 3) , a solidariedade existente entre eles não é integral, recaindo apenas naqueles débitos ao tempo em que cada um ocupou o respectivo cargo. Dessa forma, foi elaborado o quadro 5 abaixo:
Quadro 5. Solidariedade entre os responsáveis.
	Saldo
	Data
	D/C
	Responsáveis

	-400.000,00
	13/4/2007
	D
	Marcos Antônio Ronchetti; Município de Canoas/RS; Jurandir Marques Maciel

	-397.522,03
	23/5/2007
	D
	
	-600.000,00
	19/7/2007
	D
	
	-660.000,00
	10/8/2007
	D
	Marcos Antônio Ronchetti; Município de Canoas/RS; Jurandir Marques Maciel; João Batista Portella Pereira

	-741.263,26
	19/9/2007
	D
	
	-440.000,00
	13/10/2007
	D
	
	50.000,00
	1/11/2007
	C
	
	156.451,36
	22/1/2008
	C
	Marcos Antônio Ronchetti; Município de Canoas/RS; João Batista Portella Pereira

	1.214.545,93
	31/3/2008
	C
	
	-13.514,65
	30/4/2008
	D
	Marcos Antônio Ronchetti; Município de Canoas/RS; João Batista Portella Pereira; Luiz Antônio de Oliveira

	-10.830,43
	28/5/2008
	D
	
	-59.006,86
	26/6/2008
	D
	
	-6.333.388,79
	31/7/2008
	D
	
	-148.446,13
	29/8/2008
	D
	
	285.483,44
	30/9/2008
	C
	
	377.251,42
	30/10/2008
	C
	
	435.062,68
	28/11/2008
	C
	
	-327.801,15
	30/12/2008
	D
	
Considerando, por fim, os valores do débito e a solidariedade, foi elaborado o quadro 6 abaixo que contém o total atribuído a cada responsável.
Quadro 6. Valores atribuídos a cada responsável e os respectivos solidários.
	Responsável
	Valor
	Responsáveis solidários

	Marcos Antônio Ronchetti; Município de Canoas/RS
	7.612.978,47
	João Batista Portella Pereira (R$ 6.215.456,44) ; Luiz Antônio de Oliveira (R$ 5.795.190,47) e Jurandir Marques Maciel (R$ 3.188.785,29) 

	João Batista Portella Pereira
	6.215.456,44
	Marcos Antônio Ronchetti (R$ 6.215.456,44) ; Município de Canoas/RS (R$ 6.215.456,44) ; Luiz Antônio de Oliveira (R$ 5.795.190,47) e Jurandir Marques Maciel (R$ 1.791.263,26) 

	Luiz Antônio de Oliveira
	5.795.190,47
	Marcos Antônio Ronchetti (R$ 5.795.190,47) ; Município de Canoas/RS (R$ 5.795.190,47) e João Batista Portella Pereira (R$ 5.795.190,47) 

	Jurandir Marques Maciel
	3.188.785,29
	Marcos Antônio Ronchetti (R$ 3.188.785,29) ; Município de Canoas/RS (R$ 3.188.785,29) e João Batista Portella Pereira (R$ 1.791.263,26) 

Em que pese a necessidade de ajustes na metodologia de cálculo do débito em deslinde nesta tomada de contas especial, deve-se ressaltar que o valor final ficou abaixo do inicialmente imputado, mais benéfico aos responsáveis, dispensando a realização de novas citações. Essa é a linha seguida pela jurisprudência deste Tribunal, conforme enunciado do Acórdão 2806/2017-TCU da relatoria do Ministro Vital do Rego:
Depois de citado o responsável, eventual elevação do valor do débito decorrente de nova metodologia de cálculo poderá ensejar a condenação pelo valor original, dispensando-se nova citação, desde que a diferença entre os dois montantes não seja significativa, em observância aos princípios da racionalização administrativa e da economia processual.
CONCLUSÃO
Em face da análise promovida nos parágrafos 30 a 48 desta instrução, propõe-se rejeitar as alegações de defesa apresentadas pelo município de Canoas/RS, uma vez que não foram suficientes para sanear as irregularidades a ele atribuídas, tampouco para afastar o débito que lhe fora imputado.
De acordo com jurisprudência desta Corte de Contas, por se tratar de pessoa jurídica, não cabe analisar a existência ou não de boa-fé, antes, deve-se conceder novo prazo improrrogável para a liquidação sem juros do débito imputado.
Em relação aos outros responsáveis que tiveram proposta pela rejeição das alegações de defesa, visando evitar o descompasso processual e impedir eventual prolação de duas decisões de mérito em um só processo, propõe-se julgar as contas irregulares e imputar-lhes o débito apenas no momento da análise do mérito final deste processo.
Cabe, ainda, resgatar a proposta da instrução inicial (peça 27, item 53) de encaminhar cópia da decisão da liminar exarada no âmbito da Ação Ordinária 5032092-46.2014.404.7100/RS (peça 11, p. 89-91) ao Conselho Nacional de Justiça para que tal órgão tome as medidas que entender cabíveis em vista de estar configurada a violação frontal ao princípio da independência das instâncias penal, civil e administrativa e ir de encontro ao regramento estabelecido pelo art. 935 do Código Civil vigente.
PROPOSTA DE ENCAMINHAMENTO
Diante do exposto, submetemos os autos à consideração superior, propondo ao Tribunal:
rejeitar as alegações de defesa apresentadas pelo município de Canoas/RS (CNPJ 88.577.416/0001-18) , fixando-lhe novo e improrrogável prazo de 15 dias, a contar da notificação, com fundamento no art. 12, §§ 1º e 2º, da Lei 8.443/1992 e arts. 201, § 1º, e 202, §§ 2º e 3º, do RI/TCU, para que efetue e comprove, perante este Tribunal, o recolhimento das importâncias a seguir especificadas aos cofres do Fundo Municipal de Saúde de Canoas/RS, atualizadas monetariamente a partir das datas indicadas até a data do efetivo recolhimento e com o abatimento de valores acaso já satisfeitos, nos termos da legislação vigente:
	Valor original
	Data da ocorrência
	D/C

	-400.000,00
	13/4/2007
	D

	-397.522,03
	23/5/2007
	D

	-600.000,00
	19/7/2007
	D

	-660.000,00
	10/8/2007
	D

	-741.263,26
	19/9/2007
	D

	-440.000,00
	13/10/2007
	D

	50.000,00
	1/11/2007
	C

	156.451,36
	22/1/2008
	C

	1.214.545,93
	31/3/2008
	C

	-13.514,65
	30/4/2008
	D

	-10.830,43
	28/5/2008
	D

	-59.006,86
	26/6/2008
	D

	-6.333.388,79
	31/7/2008
	D

	-148.446,13
	29/8/2008
	D

	285.483,44
	30/9/2008
	C

	377.251,42
	30/10/2008
	C

	435.062,68
	28/11/2008
	C

	-327.801,15
	30/12/2008
	D

	-7.612.978,47
		
Valor atualizado até o dia 6/3/2018 sem juros de mora: 13.536.871,35 (peça 91) .
informar ao município de Canoas/RS (CNPJ 88.577.416/0001-18) que a liquidação tempestiva do débito atualizado monetariamente saneará o processo e permitirá que as contas sejam julgadas regulares com ressalva, dando-se-lhe quitação, nos termos do § 4º do art. 202 do RI/TCU, ao passo que a ausência dessa liquidação tempestiva levará ao julgamento pela irregularidade das contas, com imputação de débito a ser atualizado monetariamente e acrescido de juros moratórios nos termos do art. 19 da Lei 8.443/1992, bem como à aplicação da multa prevista no art. 57 da mesma Lei 8.443/1992.”
4. 	O Ministério Público de Contas emitiu parecer final, o qual incorporo ao Relatório, omitindo o histórico inicial.
“4. Após o cumprimento da providência acima, retorna o feito ao Ministério Público de Contas da União com proposta uniforme da Secex-MT (peças 92-94) , no sentido de rejeitar as alegações de defesa do Município de Canoas/RS e fixar-lhe novo e improrrogável prazo de 15 dias para que efetue e comprove, perante o TCU, o recolhimento do débito apurado nos autos aos cofres do Fundo Municipal de Saúde de Canoas/RS, atualizadas monetariamente a partir das datas indicadas no item “a” do parágrafo 60 da instrução técnica (peça 92, p. 15) . Em relação aos demais responsáveis (mencionados nos parágrafos 1 e 3 alhures) , aduz a unidade técnica que, com vistas a se evitar descompassos processuais, suas contas devem ser julgadas irregulares, com imputação de débito, “apenas no momento da análise do mérito final deste processo” (peça 92, p. 14-15) .  
****
Dissentimos, todavia, da última análise da Secex-MT, que concluiu por rejeitar as alegações de defesa do Município de Canoas/RS. 
Compulsando os elementos que integram os autos, os indícios de que o município tenha se beneficiado com a transferência de recursos das contas do PAB Fixo e Variável para outras contas de sua titularidade não se confirmaram de maneira concreta, como requer a jurisprudência dominante da Corte de Contas, consoante corroboram os seguintes enunciados:
A imputação de débito aos estados, ao Distrito Federal ou aos municípios apenas se justifica na hipótese de comprovação de que estes foram beneficiados pelos recursos federais transferidos.
 (Acórdão 4060/2010-TCU-Primeira Câmara, Ministro Walton Alencar Rodrigues) 
Não se pode condenar município convenente em débito sem que haja comprovação de que o ente federado se beneficiou da aplicação irregular dos recursos.
 (Acórdão 7680/2010-TCU-Primeira Câmara, Ministro José Múcio Monteiro) 
Se não houver prova concreta de que os recursos indevidamente transferidos da conta bancária específica do convênio para outra conta corrente da prefeitura municipal tenham favorecido a comunidade, não há como afastar a responsabilidade dos gestores e condenar em débito o município.
 (Acórdão 3948/2014-TCU-Primeira Câmara, Ministro Walton Alencar Rodrigues) 
Não cabe a responsabilização solidária do município quando não há demonstração que o ente federativo tenha efetivamente se beneficiado de desvio de recursos.
 (Acórdão 1637/2015-TCU-Primeira Câmara, Ministro José Múcio Monteiro) 
A realização de transferências da conta específica do convênio para contas bancárias de titularidade da prefeitura não é suficiente para demonstrar que o município ou a coletividade se beneficiaram dos recursos federais repassados, e, consequentemente, para ensejar a responsabilidade do ente federado convenente pela não aplicação dos recursos na finalidade pactuada.
 (Acórdão 7783/2015-TCU-Primeira Câmara, Ministro Bruno Dantas) 
A transferência de recursos da conta específica do convênio para conta bancária de titularidade da prefeitura não é suficiente para demonstrar que o município ou a coletividade se beneficiaram dos recursos federais repassados, e, consequentemente, para ensejar a responsabilidade do ente federado convenente pela não aplicação dos recursos na finalidade pactuada, nos termos da DN-TCU 57/2004.
 (Acórdão 2363/2018-TCU-Segunda Câmara, Ministro Marcos Bemquerer) 
Não obstante as transferências das contas do PAB Fixo e Variável do município para outras contas de sua titularidade configurem indícios de que a entidade de direito público interno teria se beneficiado com a aplicação irregular dos recursos – o que fez com que o ente federativo fosse chamado a compor a relação processual, nos termos dos arts. 1º e 2º da Decisão Normativa TCU 57/2004 – constatamos inexistirem elementos suficientes de comprovação de que o município, de fato, tenha auferido algum benefício com essa aplicação irregular dos recursos.
Assim, não se trata aqui de hipótese de incidência do comando grafado no art. 3º da Decisão Normativa TCU 57/2004[footnoteRef:2], razão porque o Município de Canoas/RS não deve ser responsabilizado pelo débito apurado nos autos, o qual deve ser imputado aos agentes públicos responsáveis pelas transferências indevidas efetuadas entre as contas de titularidade do ente municipal, firme na jurisprudência do TCU, de onde se extraem os seguintes precedentes: [2: ] 
O desvio de recursos não referenciado em prova cabal de proveito de município resulta em responsabilização unicamente do gestor.
 (Acórdão 6256/2014-TCU-Segunda Câmara, Ministro Aroldo Cedraz) 
Somente ocorre a responsabilização direta do ente federado beneficiário de transferência de recursos públicos federais caso haja a comprovação de que ele auferiu benefício decorrente da irregularidade cometida; caso contrário, a responsabilidade pelo dano é exclusiva do agente público.
 (Acórdão 7503/2015-TCU-Primeira Câmara, Ministro Walton Alencar Rodrigues) 
Somente ocorre a responsabilização do ente federado beneficiário de transferência de recursos da União caso haja a comprovação de que ele auferiu benefício decorrente da irregularidade cometida; caso contrário, a responsabilidade pelo dano é exclusiva do agente público.
 (Acórdão 1651/2017-TCU-Plenário, Ministro Walton Alencar Rodrigues) 
Ressalte-se que, apesar de os recursos terem sido transferidos para contas de titularidade do município, não há registros contábeis de sua movimentação, sendo incerta, portanto, a destinação dos mesmos.
É certo que a comprovação de que os recursos transferidos para outras contas de titularidade do Município de Canoas/RS foram, de fato, aplicados em prol da municipalidade deveria ter sido evidenciada pelos gestores públicos responsáveis por gerir o fundo municipal, o que não se verificou nos autos.
Dessa forma, apenas os gestores devem ser responsabilizados, devendo a responsabilidade do município ser afastada.
****
Quanto às responsabilizações dos agentes públicos, aquiescemos com a proposta da unidade instrutora, no sentido de rejeitar as alegações de defesa apresentadas pelo Sr. João Batista Portella Pereira.
Quanto aos Srs. Jurandir Marques Maciel e Luiz Antônio de Oliveira, que exerceram o cargo de Secretário Municipal de Saúde em Canoas/RS, nos períodos correspondentes aos fatos inquinados, temos as seguintes ponderações a oferecer.
Conforme os elementos coligidos ao processo e com base nas informações lançadas em instrução formulada pelo Senhor Auditor Federal de Controle Externo (AUFC) , a Lei Municipal 4.251/1998 (peça 21) estabelecia a responsabilidade do Prefeito Municipal e do Secretário Municipal de Fazenda pela gestão dos recursos da conta do Fundo Municipal de Saúde, “podendo ter havido a extensão de tal competência ao Secretário Municipal de Saúde e Assistência Social, caso houvesse delegação do Prefeito Municipal” (peça 61, p. 2, parágrafo 8) .
Ocorre, todavia, que não há nos autos a comprovação de que o Secretário Municipal de Saúde do Município de Canoas/RS tenha, de fato, sido investido na competência de gerenciar os recursos do fundo. Nesse sentido, a alínea “a” do inciso IV do art. 3.º da Lei Municipal 4.251/1998 (peça 21) traz a seguinte redação:
Art. 3.º (...) 
IV - é de competência da Secretaria Municipal de Saúde o seguinte:
gerenciar, por delegação do Prefeito Municipal, o Fundo Municipal de Saúde e estabelecer política de aplicação dos recursos em conjunto com o Conselho Municipal de Saúde.” 
 (grifos acrescidos) 
É cediço que, via de regra, a responsabilidade pela gestão dos recursos do Fundo Municipal de Saúde é do Secretário Municipal de Saúde, a teor do que reza o inciso III do art. 9º da Lei 8.080/1990.[footnoteRef:3] Contudo, à luz da verdade material que rege a atuação da Corte de Contas, tem-se por medida razoável o emprego de exercício de valoração das provas e das nuances do caso concreto, para fins de relativizar tal regra naquelas situações em que não resta comprovada a participação do agente na prática dos atos de administração dos recursos, conforme assentado pelo TCU no Acórdão 6008/2014-TCU-Primeira Câmara (Ministro José Múcio Monteiro) . [3:  Dispõe sobre as condições para a promoção, proteção e recuperação da saúde, a organização e o funcionamento dos serviços correspondentes e dá outras providências.] 
Note-se, ainda, acerca da ausência de elementos de prova que atestem a participação do Secretário Municipal de Saúde na persecução das irregularidades ora apuradas, o que restou consignado no Relatório de Auditoria Denasus n.º 7.970, de 11/12/2009, onde se assevera, a título de constatação, que a competência para o ordenamento de despesas não havia ainda sido delegada ao Secretário Municipal de Saúde, conforme o teor da recomendação que foi dirigida ao Município de Canoas/RS: 
Recomendação: Adequar a Lei nº 4.251, de 27 de abril de 1998, para que possa ser delegado ao Secretário Municipal de Saúde, o ordenamento de despesas, com vistas a melhor gerenciamento da saúde municipal, evitando-se impropriedades, como apontadas no presente relatório. (peça 3, p. 24) 
Em razão disso, considerando que não há nos autos provas das participações dos Senhores Jurandir Marques Maciel e Luiz Antônio de Oliveira (que exerceram o cargo de Secretário Municipal de Saúde de Canoas/RS) , nos atos que culminaram nas transferências injustificadas dos recursos das contas do PAB Fixo e Variável de Canoas/RS para outras contas bancárias, afigura-se medida revestida de justeza excluí-los da presente relação processual. Registre-se, por imperioso, que o Tribunal possui precedente jurisprudencial dessa natureza, consubstanciado no Acórdão 2211/2016-TCU-Primeira Câmara (Ministro-Substituto Augusto Sherman) .
Por fim, é imperioso consignar que o cofre a ser ressarcido, no presente caso, em que não restou comprovada a aplicação dos recursos em prol da municipalidade, seja com desvio de finalidade ou de objeto, deverá ser o do Fundo Nacional de Saúde, em consonância com o entendimento firmado no Acórdão 1072/2017-TCU-Plenário (Ministro Bruno Dantas) :
9.3. firmar os seguintes entendimentos acerca do tratamento que deve ser dado aos débitos relativos a recursos federais do Sistema Único da Saúde (SUS) transferidos “fundo a fundo” aos estados, municípios e ao Distrito Federal, em especial no que diz respeito à interpretação e à aplicação do art. 27 da Lei Complementar 141/2012:
 (...) 
9.3.3. tratando-se de débito decorrente de dano ao erário propriamente dito, cabe ao gestor responsável pela irregularidade a obrigação de devolver os recursos, visto que, nessas situações, não há evidências de que eles tenham sido aplicados em prol de alguma finalidade pública, devendo a recomposição ser feita ao Fundo Nacional de Saúde, em respeito ao disposto no art. 2º, inciso VII, do Decreto 3.964/2001 combinado com o art. 33, § 4º, da Lei 8.080/1990; (grifos acrescidos) 
Nessa mesma senda trilha o recente Acórdão 3895/2018-TCU-Primeira Câmara (Ministro Bruno Dantas) , que deu origem ao seguinte enunciado constante da Jurisprudência Selecionada do TCU:
Tratando-se de débito decorrente de dano ao erário propriamente dito (desfalques, desvios, malversações, superfaturamentos, realização de despesas sem a devida comprovação, etc.) na utilização de recursos do SUS transferidos fundo a fundo aos estados, municípios e ao Distrito Federal, cabe ao gestor responsável pela irregularidade a obrigação de ressarcir o erário, devendo a recomposição ser feita ao Fundo Nacional de Saúde, e não ao Fundo Municipal de Saúde, em respeito ao disposto no art. 2º, inciso VII, do Decreto 3.964/2001 e no art. 33, § 4º, da Lei 8.080/1990, e considerando ainda que o art. 27 da LC 141/2012 refere-se, exclusivamente, aos débitos decorrentes de desvios de objeto ou finalidade.
Tendo em conta que o feito em apreço já reúne condições de ser julgado no mérito, haja vista que os jurisdicionados arrolados já foram regularmente citados, tendo-lhes sido oportunizado o exercício do contraditório e da ampla defesa, e, ainda, não havendo elementos nos autos que permitam reconhecer a boa-fé dos responsáveis, proporemos, desde logo, desfecho definitivo para o processo sub examine.
****
Em face do expendido, este representante do Ministério Público de Contas da União, em parcial discordância com a proposta sugerida pela Secex-MT (peças 92-94) , propõe ao Relator que:
a) exclua o Município de Canoas/RS da presente relação processual, em consonância com o discorrido nos parágrafos 7 a 11 deste parecer;
b) declare a revelia dos Srs. Marcos Antônio Ronchetti e Jurandir Marques Maciel, dando prosseguimento ao feito, nos termos do § 3.º do art. 12 da Lei n.º 8.443/1992;
c) acolha as alegações de defesa apresentadas pelo Sr. Luiz Antônio de Oliveira, excluindo-o da presente relação processual, a teor do explanado nos parágrafos 12 a 17 desta manifestação;
d) aproveite as circunstâncias objetivas da defesa aduzida pelo Sr. Luiz Antônio de Oliveira em favor do Sr. Jurandir Marques Maciel, conforme o art. 161 do RI/TCU, a fim de também excluí-lo da presente relação processual, consoante o discorrido nos parágrafos 12 a 17 deste parecer;
e) rejeite as alegações de defesa apresentadas pelo Sr. João Batista Portella Pereira;
f) julgue irregulares as contas dos Srs. Marcos Antônio Ronchetti (Prefeito do Município de Canoas/RS, gestão 2005-2008) e João Batista Portella Pereira (Secretário Municipal de Fazenda do Município de Canoas/RS entre 8/8/2007 e 29/12/2008) , com base nos arts. 1.º, inciso I, 16, inciso III, alínea “d”, da Lei n.º 8.443/1992, c/c os arts. 19 e 23, inciso III, da mesma Lei, e com os arts. 1.º, inciso I, 209, inciso IV, 210 e 214, inciso III, do RI/TCU, condenando-os, individual e solidariamente, ao pagamento das quantias a seguir especificadas, com a fixação do prazo de quinze dias, a contar das notificações, para comprovarem, perante o Tribunal (art. 214, inciso III, alínea “a”, do RI/TCU) , o recolhimento da dívida a seguir especificada aos cofres do Fundo Nacional de Saúde, atualizada monetariamente e acrescidas de juros de mora, calculados a partir das datas indicadas até a data do efetivo recolhimento e com o abatimento de valores acaso já satisfeitos, nos termos da legislação em vigor:
	Responsável/Responsáveis solidários
	Valor original (R$) 
	Data da ocorrência
	D/C

	Marcos Antônio Ronchetti (Prefeito) 
	400.000,00
	13/04/2007
	D

		397.522,03
	23/05/2007
	D

		600.000,00
	19/07/2007
	D

	Marcos Antônio Ronchetti (Prefeito) e
João Batista Portella Pereira (Secretário Municipal de Fazenda) 
	660.000,00
	10/08/2007
	D

		741.263,26
	19/09/2007
	D

		440.000,00
	13/10/2007
	D

		50.000,00
	01/11/2007
	C

		156.451,36
	22/01/2008
	C

		1.214.545,93
	31/03/2008
	C

		13.514,65
	30/04/2008
	D

		10.830,43
	28/05/2008
	D

		59.006,86
	26/06/2008
	D

		6.333.388,79
	31/07/2008
	D

		148.446,13
	29/08/2008
	D

		285.483,44
	29/08/2008
	C

		377.251,42
	30/09/2008
	C

		435.062,68
	28/11/2008
	C

		327.801,15
	30/12/2008
	D

g) aplique aos Srs. Marcos Antônio Ronchetti e João Batista Portella Pereira, individualmente, a multa capitulada no art. 57 da Lei n.º 8.443/1992, c/c o art. 267 do RI/TCU, com a fixação do prazo de quinze dias, a contar das notificações, para comprovarem, perante o Tribunal (art. 214, inciso III, alínea “a”, do RI/TCU) , o recolhimento das dívidas aos cofres do Tesouro Nacional, atualizadas monetariamente desde a data do acórdão que vier a ser prolatado até a dos efetivos recolhimentos, se forem pagas após o vencimento, na forma da legislação em vigor;
h) autorize, caso requerido pelos responsáveis, o pagamento da dívida em trinta e seis parcelas mensais e consecutivas, a teor do art. 26 da Lei n.º 8.443/1992 c/c o art. 217 do RI/TCU, fixando-lhes o prazo de quinze dias, a contar do recebimento da notificação, para comprovar, perante o Tribunal, o recolhimento da primeira parcela, e de trinta dias, a contar da parcela anterior, para comprovar o recolhimento das demais parcelas, devendo incidir sobre cada valor mensal, atualizado monetariamente, os acréscimos legais pertinentes, na forma da legislação em vigor;
i) alertar os responsáveis de que a falta de pagamento de qualquer parcela importará no vencimento antecipado do saldo devedor, nos termos do § 2.º do art. 217 do RI/TCU;
j) autorize, desde logo, nos termos do art. 28, inciso II, da Lei 8.443/1992, a cobrança judicial das dívidas, caso não atendidas as notificações;
k) encaminhe cópia da deliberação que vier a ser proferida, bem como do relatório e do voto que a fundamentarem, ao Procurador-Chefe da Procuradoria da República no Estado do Rio grande do Sul, nos termos do § 3º do art. 16 da Lei 8.443/1992 c/c o § 7º do art. 209 do Regimento Interno do TCU, para adoção das medidas que entender pertinentes; e 
l) remeta cópia da decisão liminar exarada no âmbito da Ação Ordinária 5032092-46.2014.404.7100/RS (peça 11, p. 89-91) ao Conselho Nacional de Justiça, para que aquele órgão empreenda as medidas que considerar pertinentes, conforme apontado na instrução técnica lançada à peça 61, p. 8-10.”
É o Relatório.

8.1. Volnei Moreira dos Santos (26676/OAB-RS) e outros, representando Prefeitura Municipal de Canoas - RS.
8.2. Lilian Pimentel Barcellos (87.743/OAB-RS) e outros, representando João Batista Portella Pereira.
8.3. Daniel Kessler de Oliveira (79067/OAB-RS) e outros, representando Luiz Antônio de Oliveira.

Procurador Rodrigo Medeiros de Lima.

TOMADA DE CONTAS ESPECIAL. IRREGULARIDADES NA APLICAÇÃO DE VALORES DO SISTEMA ÚNICO DE SAÚDE DESTINADOS, NOS EXERCÍCIOS DE 2007 E 2008, À ATENÇÃO BÁSICA NO MUNICÍPIO DE CANOAS-RS. IRREGULARIDADE DAS CONTAS DO EX-PREFEITO E DO EX-SECRETÁRIO MUNICIPAL DE FAZENDA, COM IMPUTAÇÃO DE DÉBITO E MULTAS. ACEITAÇÃO DAS ALEGAÇÕES DE DEFESA DO EX-SECRETÁRIO MUNICIPAL DE SAÚDE.

TOMADA DE CONTAS ESPECIAL (TCE)

Secretaria de Controle Externo de Tomada de Contas Especial (SecexTCE).

Trata-se de Tomada de Contas Especial instaurada pelo Fundo Nacional de Saúde (FNS) , fundamentada em constatações apontadas em auditoria pelo Departamento Nacional de Auditoria do SUS (Denasus) em razão de atos cometidos entre abril de 2007 e dezembro de 2008 no Município de Canoas-RS.
O Denasus encaminhou os resultados da auditoria ao Ministério Público Federal (MPF) , que deu ciência a este Tribunal de Contas, gerando Representação que resultou no Acórdão 2347/2013-TCU-Primeira Câmara (peça 9, p. 272) . Nele, foi determinado ao FNS que encaminhasse ao TCU Tomada de Contas Especial referente a movimentações irregulares nas contas do PAB do Município de Canoas-RS de recursos transferidos pelo Sistema Único de Saúde (SUS) na modalidade fundo a fundo.
Registro que a Secex-MT (extinta) promoveu ajustes no valor final do débito, reduzindo-o de R$ 8.382.704,86, valor pelo qual foram citados os responsáveis, para o montante histórico de R$ 7.612.978,47 (peça 92, p. 13) . O novo cálculo do valor do débito não trouxe prejuízo aos responsáveis citados, uma vez que houve redução acima de R$ 769.000,00 em relação à quantia que constou dos ofícios das citações encaminhadas.
No Relatório elaborado pelo FNS, as responsabilidades pelo débito foram atribuídas aos senhores Danilo Cardoso de Siqueira e João Batista Portela Pereira, ex-Secretários Municipais de Fazenda, Jurandir Marques Maciel e Luiz Antônio de Oliveira, ex-Secretários Municipais de Saúde, e Marcos Antônio Ronchetti, ex-Prefeito. 
Quanto ao montante devido, a Secex-MT discordou parcialmente da forma de cálculo por encontrar variações na metodologia. De maneira a estabelecer uma quantificação uniforme, a unidade técnica utilizou o Sistema Débito do TCU para atualizar até a data de 29/7/2016 os saldos de retiradas de todos os meses, chegando assim a um débito de R$ 14.209.969,69 (peça 22) .
As responsabilidades foram atribuídas de acordo com correspondência entre os ocupantes dos cargos encarregados pela gestão do fundo e as datas de retiradas de depósitos na conta do PAB.
Foram citados o Sr. Marcos Antônio Ronchetti, então Prefeito de Canoas-RS entre 1/1/2005 a 31/12/2008 (peça 9, p. 110-112) , o Sr. Jurandir Marques Maciel, ex-Secretário Municipal de Saúde de Canoas-RS entre 1/1/2005 a 18/12/2007 (peça 9, p. 96-98) ; o Sr. Luiz Antônio de Oliveira, ex-Secretário Municipal de Saúde de Canoas-RS entre 25/4/2008 e 31/12/2008 (peça 9, p. 104-106) ; e o Sr. João Batista Portella Pereira, ex-Secretário Municipal de Fazenda de Canoas-RS entre 8/8/2007 e 12/5/2008 (peça 11, p. 130-134) .
***
Também foi chamado ao processo o Município de Canoas-RS por sugestão do Ministério Público de Contas, a qual acatei. Na análise das alegações de defesa, a unidade técnica entendeu que não foram apresentadas comprovações de que despesas realizadas tenham se dado na mesma finalidade, ficando perdido o nexo de causalidade. Propôs, então, a rejeição das alegações de defesa. 
A proposta de rejeição das alegações de defesa da municipalidade de Canoas não foi acompanhada pelo MPTCU por entender que, diante das informações encaminhadas pelo Município, em resposta à citação, não existiriam elementos suficientes de comprovação de que o ente teria sido beneficiado com a aplicação irregular dos recursos apesar das suspeitas iniciais.
Registro que, em sua análise inicial, a Secex-MT (extinta) não havia proposto a citação ao Município de Canoas por considerar não haver nos autos elementos que indicassem beneficiamento do ente referido com os recursos questionados.
De fato, os autos não demonstram, de forma inequívoca, onde esses valores foram aplicados. Verifica-se, no processo, que as contas que receberam esses valores (peça 27) estão relacionadas com serviços de atenção à saúde e que seus recursos não eram sempre aplicados necessariamente de acordo com a destinação original dessas contas. 
Observo que já me posicionei a esse respeito no Acórdão 6256/2014-TCU-Segunda Câmara, ao defender que o desvio de recursos não referenciado em prova cabal de proveito ao município resulta em responsabilização unicamente do gestor.
Por essa razão, decido em consonância com o parecer do MPTCU pela aceitação das alegações de defesa apresentadas pelo Município de Canoas-RS.
***
Há convergência de pareceres com relação ao Sr. Marcos Antônio Ronchetti, ex-prefeito de Canoas-RS, e ao Sr. João Batista Portella Pereira, então Secretário Municipal de Fazenda.
Citado, o Sr. Marcos Antônio Ronchetti tomou conhecimento do ofício encaminhado (peça 53) , porém não se manifestou quanto às irregularidades verificadas. Mantendo-se inerte o responsável, deve ser considerado revel, dando-se prosseguimento ao processo, de acordo com o art. 12, § 3º, da Lei 8.443/1992.
Acompanho, então, os entendimentos uniformes pela rejeição das alegações de defesa do responsável, podendo este Tribunal, desde logo, proferir o julgamento de mérito pela irregularidade das contas do ex-prefeito. 
Não se aplica, no entanto, a multa do artigo 57 da Lei 8443/92, pois o Sr. Marcos Ronchetti veio a falecer em abril de 2019 (peça 96) . Em vista disso, a exigibilidade do débito recai, então, sobre o espólio.
O Sr. João Batista Portella Pereira, por sua vez, alega que ao transferir valores da conta do PAB para outras contas, estava agindo em conformidade com a Lei Municipal do Caixa Único, que o próprio havia encaminhado no início da sua gestão.
O eventual ganho de eficiência com a implementação do caixa único municipal não elide a irregularidade. O uso obrigatório da conta específica atende a necessidade de controle dos recursos associados ao fundo.
Também não faz sentido o argumento que teria permanecido somente um ano e seis meses no cargo, uma vez que o débito que lhe foi atribuído está limitado de agosto de 2007 a agosto de 2008, período em que ocupava cargo com responsabilidade de movimentação sobre as contas municipais.
Quanto à alegação de que sua responsabilidade se restringia a efetuação dos pagamentos previamente empenhados e liquidados, a unidade técnica bem esclarece em sua análise (peça 61, p. 8) que “na época dos fatos apurados, a Lei Municipal 4.251/1998 dispunha no seu artigo 3º, inciso I, alínea “a” que “é de competência da Secretaria Municipal da Fazenda a abertura de conta em estabelecimento oficial de crédito, devendo ser tal conta movimentada mediante a assinatura conjunta do Secretário Municipal da Fazenda e do Prefeito Municipal, podendo haver delegação expressa do prefeito a outrem”.
Ou seja, as movimentações questionadas, de acordo com a lei municipal então em vigor, competiam tão somente ao prefeito e ao secretário de fazenda.
Nessa esteira, em sintonia com os pareceres uniformes da unidade técnica, com a concordância do Ministério Público de Contas, rejeito as alegações de defesa do Sr. João Batista Portella Pereira.
***
Quanto ao Sr. Luiz Antônio de Oliveira, ex-Secretário de Saúde de Canoas, a unidade técnica propõe a rejeição das alegações de defesa. Informa que a legislação municipal atribuía responsabilidade operacional à Secretaria de Saúde e acrescenta que a inexistência de documentos assinados pelo responsável nos autos que comprovem sua atuação na transferência de recursos não afastaria sua responsabilidade, pois, como Secretário de Saúde, deveria ter atuado para evitar as irregularidades.
Nessa questão, o Ministério Público junto ao TCU dissentiu do posicionamento da então Secex-MT. Em seu parecer o Parquet informa que a Lei Municipal 4.251/1998 (peça 21) atribuía a responsabilidade pela movimentação da conta do Fundo Municipal de Saúde tão somente ao Secretário de Fazenda e ao Prefeito.
Como não reconhece, nos autos, qualquer delegação da referida competência ao Secretário de Saúde, nem encontra outras evidências da participação do responsável nas movimentações questionadas, propõe o MPTCU a aceitação das alegações de defesa do Sr. Luiz Antônio de Oliveira.
Reconheço o argumento da extinta Secex-MT de que podemos presumir a ciência do ex-Secretário de Saúde a respeito das movimentações irregulares entre as contas municipais. 
No entanto, uma vez determinado que a responsabilidade pelas movimentações que deram causa à citação recai, segundo a legislação citada acima, de forma compartilhada sobre o ex-Prefeito Municipal e o ex-Secretário Municipal de Fazenda, e considerando que não há evidências, nos autos, de que tal competência tenha sido delegada, ou mesmo que o ex-Secretário Municipal de Saúde tenha atuado nesse sentido, alinho-me ao parecer do Ministério Público Junto ao TCU no sentido de acatar as alegações de defesa do Sr. Luiz Antônio de Oliveira.
Registro que as alegações de defesa do Sr. Luiz Antônio de Oliveira aproveitam ao Sr. Jurandir Marques Maciel, apesar de revel nos autos, uma vez que ambos foram citados como ex-Secretários de Saúde do Município de Canoas-RS, compartilhando a conduta inicialmente questionada. 
Como bem lembrado pelo Ministério Público de Contas, o Tribunal possui precedente jurisprudencial nesse sentido, consubstanciado no Acórdão 2.211/2016-TCU-1.ª Câmara.
***
Por fim, registro que o Sr. Danilo Cardoso de Siqueira também seria chamado ao processo, uma vez que foi responsabilizado no primeiro Relatório de Tomadas de Contas especial elaborado pelo FNS. No entanto, ele ajuizou contra a União a Ação Ordinária 5032092-46.2014.404.7100/RS, na qual foi proferida decisão liminar que determinou, em antecipação de tutela, tanto a suspensão da exigibilidade do débito referente ao senhor Danilo Cardoso Siqueira, como a abstenção da União em tomar qualquer medida relacionada ao ex-Secretário de Saúde com relação a este débito (peça 11, p. 89-91) .
Em face dessa ocorrência, o FNS excluiu o Sr. Danilo Cardoso Siqueira da TCE encaminhada a este Tribunal, não sendo possível, neste momento, a sua responsabilização. Divirjo, nesse ponto, quanto ao encaminhamento dessa questão ao CNJ conforme proposto pela unidade técnica, devendo ser determinado à SecexTCE que acompanhe o deslinde da decisão judicial provisória e, por ocasião da decisão de mérito ou caso haja a desconstituição do feito, constitua Tomada de Contas Especial para a apuração da responsabilidade do Sr. Danilo Cardoso Siqueira.
Como a liminar proferida não alcança os demais responsáveis citados, considero que não há impedimento para que esta Corte de Contas julgue, desde logo, o mérito da TCE.
	Ante o exposto, VOTO por que esta Corte adote o Acórdão que ora submeto à apreciação deste Plenário.
TCU, Sala das Sessões Ministro Luciano Brandão Alves de Souza, em XX de março de 2019.
AROLDO CEDRAZ
Relator